ACORDAO-COMPLETO-2353899

ACÓRDÃO 1283/2019 ATA 19/2019 - PLENÁRIO

VISTOS, relatados e discutidos estes autos referentes a Embargos de Declaração opostos pelo Sr. Paulo Roberto Dias Morales, alegando a ocorrência dos vícios da omissão, da contradição e da obscuridade no Acórdão 720/2019-TCU-Plenário.
    	ACORDAM os Ministros do Tribunal de Contas da União, reunidos em sessão do Plenário, ante as razões expostas pelo Relator, em:
9.1. com fundamento nos arts. 32, inciso II, e 34 da Lei 8.443/1992, conhecer dos Embargos de Declaração opostos pelo Sr. Paulo Roberto Dias Morales, para, no mérito, negar-lhes provimento, mantendo-se inalterado o Acórdão 720/2019-TCU-Plenário; 
	9.2. dar ciência deste Acórdão ao embargante, bem como ao representante legalmente constituído, conforme o disposto no art. 179, § 7°, do RI/TCU

Embargos de Declaração opostos em face de acórdão que julgou irregulares as contas do embargante, condenou- o ao pagamento de débito e multa, no bojo de tomada de contas especial decorrente de conversão da representação autuada em decorrência de auditoria realizada com o objetivo de apurar denúncia de irregularidades na transferência e gestão de recursos por meio de instrumentos firmados pelo IME.

Departamento de Engenharia e Construção do Exército - DEC e Instituto Militar de Engenharia - IME.

3. Unidades Jurisdicionadas: Departamento de Engenharia e Construção do Exército - DEC e Instituto Militar de Engenharia - IME.

13.1. Ministros presentes: José Mucio Monteiro (Presidente), Benjamin Zymler, Augusto Nardes, Raimundo Carreiro, Ana Arraes e Vital do Rêgo.
13.2. Ministro-Substituto convocado: Marcos Bemquerer Costa (Relator).
13.3. Ministro-Substituto presente: Weder de Oliveira.

ACORDAO-COMPLETO-2524636

Acórdão 227/2022 - Plenário

ACORDAO-COMPLETO-2509997

Acórdão 2323/2021 - Plenário

ACORDAO-COMPLETO-2490899

Acórdão 1778/2021 - Plenário

ACORDAO-COMPLETO-2470983

Acórdão 1092/2021 - Plenário

ACORDAO-COMPLETO-2365464

Acórdão 1808/2019 - Plenário

PAULO ROBERTO DIAS MORALES

MARCOS BEMQUERER

da Tomada de Contas Especial decorrente da conversão da Representação examinada no TC-Processo 031.304/2010-9, apensado a este processo, conforme determinação contida no Acórdão 1058/2016-TCU-Plenário (Relação 14/2016 - Plenário, do Gabinete deste Relator, peça 1) .
2.	As irregularidades tratadas no presente processo se deram num contexto maior de ocorrência de fraudes sistemáticas e generalizadas detectadas no repasse de recursos do Departamento Nacional de Infraestrutura de Transportes - Dnit ao Instituto Militar do Exército - IME e posteriormente ao Departamento de Engenharia e Construção do Exército - DEC, no período de 2003 a 2010, conforme achados constantes no Relatório da Auditoria do TC-Processo 022.244/2010-7.
3.	A fiscalização originou-se de proposta da extinta 3ª Secex, em razão de denúncias veiculadas na imprensa e noticiadas a este Tribunal por meio da Ouvidoria. De acordo com as reportagens publicadas e denúncias encaminhadas, militares do IME em conluio com diversas empresas perpetraram fraudes e desvios generalizados de recursos públicos oriundos de convênios firmados entre aquela organização militar e o Dnit, via Departamento de Engenharia e Construção do Comando do Exército - DEC.
4.	Por intermédio Acórdão 640/2015-TCU-Plenário (retificado pelo Acórdão 1182/2015-TCU-Plenário) , o Tribunal apreciou o Relatório da Auditoria e acolheu, na essência, os encaminhamentos propugnados pela equipe de auditoria com as alterações promovidas pela SecexDefesa, dentre os quais o de formar processos apartados de Tomada de Contas Especial para tratar dos débitos apurados em cada um dos seis convênios objeto da auditoria. 
5.	O caso específico destes autos não se relaciona diretamente com o Acórdão 640/2015-TCU-Plenário, mas ocorreu no contexto de irregularidades antes descrito. Esta TCE origina-se da Representação formulada pela equipe de auditores da então 3ª Secretaria de Controle Externo por ocasião da expedição do Relatório da Auditoria supramencionada, conforme exame do TC-Processo 031.304/2010-9, apensado a este processo.
6.	Nos referidos autos, foram definidas as condutas irregulares em relação a quatro instrumentos examinados, Contratos 23/2007-DEC e 26/2007-DEC, cujos objetos foram, em verdade, desenvolvidos pela Universidade Federal do Pará - UFPA, e os Contratos 36/2008-DEC e 46/2008 - DEC, cujos serviços já haviam sido executados pela empresa Maia Melo Engenharia Ltda., no âmbito do Contrato 3/2006-DEC.
7.	A partir das constatações da equipe de fiscalização deste Tribunal, a maioria corroborada pelos registros de Inquérito Policial Militar - IPM, foi proposta a conversão da Representação em apenso em TCE, para a citação solidária dos responsáveis, cada um na sua esfera de atuação: Srs. José Rosalvo Leitão de Almeida, Assessor Especial do DEC, Paulo Roberto Dias Morales, Chefe da Assessoria 7 do DEC, Fernando Silva Saldanha de Menezes, Adjunto da Assessoria 7 do DEC, Washington Luiz de Paula, Sérgio Carvalho Fernandes e Juan Carlos Ramos Perez, fiscais dos contratos, Waldir Sandoval Goés, Engenheiro, e as Fundações Bio-Rio e Roberto Trompowsky Leitão de Almeida, beneficiárias dos recursos.
8.	Assim, a Representação examinada no TC-Processo 031.304/2010-9, apensado a este processo, foi convertida nesta TCE, conforme determinação contida no Acórdão 1058/2016-TCU-Plenário (Relação 14/2016 - Plenário do Gabinete deste Relator, peça 1) .
9.	Após as citações determinadas e o exame das respectivas alegações de defesa, este Plenário decidiu - tendo em vista principalmente que as apurações que motivaram a Representação inicial e a conversão dos autos em TCE foram resultado de procedimento fiscalizatório por equipe desta Corte de Contas, com exame em documentos no Instituto Militar de Engenharia/IME e no DEC - proferir o Acórdão 720/2019, no seguinte sentido:
"9.1. nos termos dos arts. 1º, inciso I, 16, inciso II, da Lei 8.443/1992, julgar regulares com ressalva as contas do Sr. Sérgio Carvalho Fernandes, expedindo-se-lhe quitação;
9.2. com fundamento nos arts. 1º, I, 16, III, c, e § 2º da Lei 8.443/1992 c/c os arts. 19, caput, e 23, III, da mesma Lei, e com os arts. 1º, I, 209, c, e § 5º, 210 e 214, III, do Regimento Interno/TCU, julgar irregulares as contas dos Srs. José Rosalvo Leitão de Almeida, Paulo Roberto Dias Morales, Washington Luiz de Paula, Juan Carlos Ramos Perez, Fernando Silva Saldanha de Menezes, Waldir Sandoval Góes, assim como das Fundações Roberto Trompowsky Leitão de Almeida e Bio-Rio;
9.3 condenar os responsáveis indicados no item precedente, em solidariedade, na forma abaixo indicada, ao pagamento das quantias a seguir especificadas, com a fixação do prazo de 15 (quinze) dias, a contar das notificações, para comprovarem, perante o Tribunal (art. 214, III, a, do RI/TCU) , o recolhimento das dívidas aos cofres do Tesouro Nacional, atualizadas monetariamente e acrescidas dos juros de mora, calculados a partir da data discriminada até a do recolhimento, na forma prevista na legislação em vigor:
9.3.1 Srs. José Rosalvo Leitão de Almeida, Paulo Roberto Dias Morales e Washington Luiz de Paula e a Fundação Roberto Trompowsky Leitão de Almeida: (...) [somatório de valores e datas descritos no original];
9.3.2 Srs. José Rosalvo Leitão de Almeida, Paulo Roberto Dias Morales e Juan Carlos Ramos Perez e a Fundação Roberto Trompowsky Leitão de Almeida: (...) [somatório de valores e datas descritos no original];
9.3.3 Srs. José Rosalvo Leitão de Almeida, Paulo Roberto Dias Morales e Washington Luiz de Paula e a Fundação Bio-Rio: (...) [somatório de valores e datas descritos no original];
9.3.4 Srs. José Rosalvo Leitão de Almeida e Waldir Sandoval Góes e a Fundação Bio-Rio: [somatório de valores e datas descritos no original];
9.3.5 Srs. José Rosalvo Leitão de Almeida, Paulo Roberto Dias Morales e Fundação Bio-Rio, em relação ao valor originário de R$ 511.221,11 (quinhentos e onze mil, duzentos e vinte e um reais e onze centavos - Nota Fiscal 16.872, de 30/12/2008) ;
9.3.6 Srs. José Rosalvo Leitão de Almeida e Waldir Sandoval Góes e a Fundação Roberto Bio-Rio, quanto ao importe originário de R$ 510.220,11, (...) ;
9.3.7 Srs. José Rosalvo Leitão de Almeida, Fernando Silva Saldanha de Menezes e Fundação Bio-Rio, sobre a importância originária de R$ 820.440,23 (...) ;
9.3.8 Srs. José Rosalvo Leitão de Almeida, Paulo Roberto Dias Morales e Fundação Roberto Trompowsky Leitão de Almeida: (...) [somatório de valores e datas descritos no original];
9.3.9 Srs. José Rosalvo Leitão de Almeida e Waldir Sandoval Góes e a Fundação Roberto Trompowsky Leitão de Almeida: (...) [somatório de valores e datas descritos no original];
9.3.10 Srs. José Rosalvo Leitão de Almeida, Fernando Silva Saldanha de Menezes e Fundação Roberto Trompowsky Leitão de Almeida, no que diz respeito ao valor originário de R$ 109.559,77 (...) ;
9.4. com esteio no art. 57 da Lei 8.443/1992 c/c o art. 267 do Regimento Interno do TCU aplicar multa aos responsáveis a seguir indicados, individualmente, com a fixação do prazo de 15 (quinze) dias, a contar das notificações, para comprovarem, perante o Tribunal (art. 214, III, a, do Regimento Interno) , o recolhimento das dívidas aos cofres do Tesouro Nacional, atualizadas monetariamente desde a data deste Acórdão até a dos efetivos recolhimentos, se forem pagas após o vencimento, na forma da legislação em vigor:
9.4.1 José Rosalvo Leitão de Almeida: R$ 600.000,00 (seiscentos mil reais) ;
9.4.2 Paulo Roberto Dias Morales: R$ 440.000,00 (quatrocentos e quarenta mil reais) ;
9.4.3 Washington Luiz de Paula: R$ 250.000,00 (duzentos e cinquenta mil reais) ;
9.4.4 Waldir Sandoval Góes: R$ 120.000,00 (cento e vinte mil reais) ;
9.4.5 Fernando Silva Saldanha de Menezes: R$ 80.000,00 (oitenta mil reais) ;
9.4.6 Juan Carlos Ramos Perez: R$ 50.000,00 (cinquenta mil reais) ;
9.4.7 Fundação Roberto Trompowsky Leitão de Almeida: R$ 250.000,00 (duzentos e cinquenta mil reais) ;
9.4.8 Fundação Bio-Rio: R$ 400.000,00 (quatrocentos mil reais) ;
9.5 autorizar, caso requerido, nos termos do art. 26 da Lei n. 8.443/1992, c/c o art. 217 do Regimento Interno do Tribunal, o parcelamento das dívidas constante deste Acórdão em até 36 (trinta e seis) parcelas mensais e sucessivas, sobre as quais incidirão os correspondentes acréscimos legais (débito: atualização monetária e juros de mora; multa: atualização monetária) , esclarecendo aos responsáveis que a falta de pagamento de qualquer parcela importará no vencimento antecipado do saldo devedor, sem prejuízo das demais medidas legais;
9.6 autorizar, desde logo, nos termos do art. 28, inciso II, da Lei 8.443/1992, a cobrança judicial das dívidas dos demais responsáveis solidários, caso não atendidas as notificações;
9.7 com respaldo no art. 60 da Lei 8.443/1992, c/c o art. 270 do RI/TCU, aplicar aos Srs. Paulo Roberto Dias Morales e Washington Luiz de Paula a penalidade de inabilitação para o exercício de cargo em comissão ou função de confiança no âmbito da Administração Pública Federal, pelo prazo de 8 (oito) anos;
9.8 com fundamento no artigo 46 da Lei Orgânica do TCU, declarar as Fundações Bio-Rio e Roberto Trompowsky Leitão de Almeida inidôneas para participar de licitações na Administração Pública Federal, pelo prazo de 5 (cinco) anos;
9.9 com fulcro no art. 61 da Lei 8.443/1992, c/c o art. 275 do Regimento Interno/TCU, requerer à Advocacia-Geral da União, por intermédio do Ministério Público junto ao TCU, a adoção de medidas necessárias ao arresto de bens das Fundações Bio-Rio e Roberto Trompowsky Leitão de Almeida, devendo esta medida abranger bens considerados necessários para garantir o integral ressarcimento dos débitos imputados a cada entidade;
9.10 encaminhar cópia desta Deliberação ao Procurador-Chefe da Procuradoria da República no Rio de Janeiro, nos termos do § 3º do art. 16 da Lei 8.443/1992 c/c o § 7º do art. 209 do Regimento Interno do TCU, bem como ao Procurador-Geral de Justiça Militar, para adoção das medidas cabíveis."
10.	Desta feita, o Sr. Paulo Roberto Dias Morales opõe Embargos de Declaração em relação ao referido julgado, por intermédio do expediente da peça 189, contendo 137 páginas, com extenso arrazoado e cópias de documentos diversos (peças 191 a 198) , alegando, em essência, a ocorrência dos vícios da omissão, da contradição e da obscuridade no Acórdão 720/2019-TCU-Plenário, além de interpretação equivocada desta Corte de Contas, na temática concernente aos serviços prestados por meio dos instrumentos questionados nestes autos.
11.	Alfim, o interessado requer que os Embargos sejam conhecidos e providos, para que, com efeitos infringentes, possam ser sanados os vícios apontados. 
	É o Relatório.

Tanara de Fatima Barcellos da Silva (OAB/RS 69.337).

Não atuou.

EMBARGOS DE DECLARAÇÃO OPOSTOS EM RELAÇÃO A ACÓRDÃO CONDENATÓRIO PROFERIDO EM PROCESSO DE TOMADA DE CONTAS ESPECIAL. ALEGAÇÃO DE OMISSÃO, CONTRADIÇÕES E OBSCURIDADES. INEXISTÊNCIA DOS VÍCIOS APONTADOS. CONHECIMENTO DOS EMBARGOS, E, NO MÉRITO, NÃO PROVIMENTO. MANUTENÇÃO DO ACÓRDÃO RECORRIDO. CIÊNCIA AO RECORRENTE. 1. Nega-se provimento a Embargos de Declaração quando inexistentes os vícios suscitados na decisão recorrida. 2. A via dos Embargos de Declaração é inadequada à rediscussão do mérito de matéria já apreciada pelo Tribunal, pois tem por finalidade específica aclarar ou corrigir os defeitos do decisum recorrido, tido por obscuro, omisso ou contraditório. 3. O responsável irresignado com teor da deliberação prolatada deve-se valer das vias recursais adequadas para provocar a reapreciação da matéria por esta Corte de Contas.

TOMADA DE CONTAS ESPECIAL (TCE)

não atuou.

Consoante consta do Relatório antecedente, este feito trata da TCE decorrente da conversão da Representação examinada no TC-Processo 031.304/2010-9, apensado a este processo, conforme determinação contida no Acórdão 1058/2016-TCU-Plenário (Relação 14/2016 - Plenário, do Gabinete deste Relator, peça 1) .
2.	As irregularidades tratadas no presente processo se deram num contexto maior de ocorrência de fraudes sistemáticas e generalizadas detectadas no repasse de recursos do Departamento Nacional de Infraestrutura de Transportes - Dnit ao Instituto Militar de Engenharia - IME e posteriormente ao Departamento de Engenharia e Construção do Exército - DEC, no período de 2003 a 2010, conforme achados constantes no Relatório da Auditoria do TC-Processo 022.244/2010-7, processo apreciado por intermédio do Acórdão 640/2015-TCU-Plenário.
3.	O processo em exame não se relaciona diretamente com o referido Acórdão 640/2015-TCU-Plenário, mas trata dos fatos ocorridos no contexto antes descrito. Esta TCE origina-se da Representação formulada pela equipe de auditores da então 3ª Secretaria de Controle Externo por ocasião da expedição do Relatório da Auditoria supramencionada, conforme exame do TC-Processo 031.304/2010-9, apensado a este processo.
4.	Nos referidos autos, foram definidas as condutas irregulares em relação a quatro instrumentos examinados, Contratos 23/2007-DEC e 26/2007-DEC, cujos objetos foram, em verdade, desenvolvidos pela Universidade Federal do Pará - UFPA, e os Contratos 36/2008-DEC e 46/2008 - DEC, cujos serviços já haviam sido executados pela empresa Maia Melo Engenharia Ltda., no âmbito do Contrato 3/2006-DEC.
5.	Em decorrência, foram promovidas as devidas citações, com a remessa das correspondentes alegações de defesa, que foram escrutinadas pela SecexDefesa, cujas conclusões foram acolhidas por este Relator, ensejando a prolação do Acórdão 720/2019-TCU-Plenário.
6.	Mediante o aludido Decisum, foram julgadas irregulares as contas dos Srs. José Rosalvo Leitão de Almeida, Paulo Roberto Dias Morales, Washington Luiz de Paula, Juan Carlos Ramos Perez, Fernando Silva Saldanha de Menezes, Waldir Sandoval Góes, assim como das Fundações Roberto Trompowsky Leitão de Almeida e Bio-Rio, além desses agentes haverem sido condenados, em solidariedade, ao pagamento dos débitos quantificados, relativamente aos valores impugnados, assim como a cada um deles foi aplicada a multa do art. 57 da Lei 8.443/1992, avaliadas as respectivas condutas para fins de definição da dosimetria da pena.
7.	Este Colegiado decidiu, ainda, adotar as seguintes medidas:
	a) com respaldo no art. 60 da Lei 8.443/1992, aplicar aos Srs. Paulo Roberto Dias Morales e Washington Luiz de Paula a penalidade de inabilitação para o exercício de cargo em comissão ou função de confiança no âmbito da Administração Pública Federal, pelo prazo de 8 (oito) anos;
	b) com fundamento no artigo 46 da Lei Orgânica do TCU, declarar as Fundações Bio-Rio e Roberto Trompowsky Leitão de Almeida inidôneas para participar de licitações na Administração Pública Federal, pelo prazo de 5 (cinco) anos;
	c) com fulcro no art. 61 da Lei 8.443/1992, c/c o art. 275 do Regimento Interno/TCU, requerer à Advocacia-Geral da União, por intermédio do Ministério Público junto ao TCU, a adoção de medidas necessárias ao arresto de bens das Fundações Bio-Rio e Roberto Trompowsky Leitão de Almeida, devendo esta medida abranger bens considerados necessários para garantir o integral ressarcimento dos débitos imputados a cada entidade.
8.	Desta feita, são apreciados os Embargos de Declaração opostos pelo Sr. Paulo Roberto Dias Morales, por intermédio do expediente da peça 189, contendo 137 páginas, com extenso arrazoado e cópias de documentos diversos, alegando a ocorrência dos vícios da omissão, da contradição e da obscuridade no Acórdão 720/2019-TCU-Plenário.
9.	Alfim, o interessado requer que os Embargos sejam conhecidos e providos, para que, com efeitos infringentes, possam ser sanados os vícios apontados, em especial no que concerne à interpretação equivocada que esta Corte de Contas imprimiu aos atos perpetrados pelo embargante, na temática concernente aos serviços prestados por outras entidades.
10.	Analisada a admissibilidade destes Embargos de Declaração, pode o Tribunal deles conhecer, porquanto opostos de forma tempestiva e em consonância com os requisitos aplicáveis à espécie, previstos no art. 34 da Lei 8.443/1992.
11.	Embora o Sr. Paulo Roberto Dias Morales tenha encaminhado extenso arrazoado para sustentar seus Embargos, é de se dizer que os argumentos foram expostos de forma desordenada e um tanto desconexa, o que dificulta a compreensão do embasamento para os pedidos formulados. Percebe-se, contudo, a intenção precípua de enfatizar o entendimento quanto às interpretações equivocadas das instâncias instrutivas deste Tribunal, assim como deste Plenário, ao proferir o Acórdão 720/2019.
12.	Dada a extensão dos elementos oferecidos, faço remissão resumida aos principais argumentos apresentados, sendo algumas transcrições do texto original:   
	12.1 devem ser revistos os documentos relativos à entrega dos produtos relacionados aos Contratos firmados com as Fundações Bio-Rio e Roberto Trompowsky Leitão de Almeida, para fins de certificação sobre a ausência de irregularidades e de dano ao erário;
	12.2 não foram examinados os documentos relativos às planilhas e folhas de pagamentos atinentes aos referidos instrumentos, principalmente no que diz respeito às verbas de "mobilização", o que poderia esclarecer os questionamentos feitos neste processo;
	12.3 deixaram de ser avaliados os Termos de Encerramento dos Contratos 23 e 26/2007 por este Tribunal, o que indicaria a aceitação dos correspondentes objetos avençados, sem incorreções;
	12.4 "os objetos do DEC e da UFPA (Universidade Federal do Pará) eram totalmente diferentes em termos de trechos a serem trabalhados, não deixando dúvidas de que os trabalhos da UFPA, ao contrário do que avaliou o nobre relator, nada tinham a ver com os trabalhos do DEC, que por sinal foram concluídos em data anterior (Dez 2009) ao início dos trabalhos da UFPA (Jun 2009 - 2013) ";
	12.5 equivocada a interpretação do TCU de que os trabalhos do DEC tenham sido executados pela UFPA, quando, na verdade, o DEC, por intermédio da Fundação Bio-Rio, contratou a Dra. Denise Schaan para a realização do Salvamento Arqueológico, porque essa acadêmica da Universidade disponibilizou-se a executar de forma independente e individual, juntamente com sua equipe, os trabalhos de salvamento arqueológico;
	12.6 com relação aos trabalhos relativos ao estudo florestal visando às Autorizações para Supressão de Vegetação, a Dra. Angela Parente, Coordenadora Geral de Meio Ambiente do Dnit, afirma que a Universidade Federal do Pará simplesmente não participou da execução dessa meta, não havendo sido firmada parceria entre Dnit e a UFPA;
	12.7 a responsabilidade da embargante deve ser sopesada novamente, à vista do contexto da logística operacionalizada no DEC (modus operandi) , que não foi alterada depois da gestão do interessado à frente da Assessoria 7 do DEC, "mostrando de forma clara que os Planos de Trabalho eram cumpridos em um contexto institucional conduzido pelo DEC";
	12.8 "diante da análise do depoimento prestado pelo Cel Valdir Goes, que assumiu o lugar do recorrente - testemunha arrolada pela acusação na Ação Penal Militar ajuizada em 2018 - percebe-se claramente a Sistemática Operacional do Exército: o ateste das notas fiscais pelo auferido oficial, diante do informativo dos coordenadores de projeto quanto à existência dos produtos, que, como dito por ele, estavam em total coerência com o teor das [referidas] notas fiscais, relatando, ainda, a testemunha que, no exercício da atividade de coordenador técnico, não teria como saber se havia contratações ou subcontratações pelas Fundações, demonstrando a sistemática de contratação" pelo Exército";
	12.9 em consequência, deve ser afastada a teoria de conluio e má fé atribuída por esta Corte ao recorrente, podendo ser sanada a omissão do acordão também neste ponto com utilização da auferida prova emprestada da referida Ação Penal ajuizada em 2018 para elucidar os fatos;
	12.10 também foi evidenciado o contexto operacional no qual se deram as ocorrências, inclusive quanto à aplicação de normativos que dispensam a prestação de contas das primeiras parcelas, funcionando como um autorizador de pagamento antecipado - por tratar-se de convênios - figura esta que também foi apontada pela corte administrativa como irregularidade na contratação, quando na verdade a própria IN STN 1/1997 autoriza.
13.	Exposta a síntese do extenso arrazoado encaminhado pelo Embargante, cabe ressaltar, desde logo, para estabelecer os contornos do presente exame, que os Embargos de Declaração são, em regra, recurso integrativo, que objetivam extirpar da decisão embargada os vícios suscitados - no caso, a omissão - entendidas como aqueles advindos do próprio julgado e prejudicial à compreensão de causa, e não aquelas que entenda o embargante, ainda mais como meio transverso a impugnar os fundamentos da decisão recorrida.
14.	A via recursal escolhida pelo Sr. Paulo Roberto Dias Morales tem natureza peculiar, cuja fundamentação é vinculada, visto que seu objetivo é estritamente afastar quaisquer vícios de determinada deliberação. Os vícios suscitados devem estar contidos dentro dos termos do inteiro teor da deliberação atacada, composta por relatório, voto e acórdão.
15.	Segundo Vicente Greco Filho, os vícios suscitados em sede de Embargos de Declaração podem ser assim definidos (in Direito Processual Civil Brasileiro 11ª edição, 2º Volume, Editora Saraiva, p. 259/260) :
" (...) obscuridade: defeito consistente na difícil compreensão do texto da sentença e pode decorrer de simples defeito redacional ou mesmo de má formulação de conceitos, havendo obscuridade quando a sentença está incompreensível no comando que impõe e na manifestação de conhecimento e vontade do juiz.
contradição: afirmação conflitante, quer na fundamentação, quer entre a fundamentação e a conclusão, sendo que, nesses casos, a correção da sentença, em princípio, não levaria a uma verdadeira modificação da sentença, mas apenas a um esclarecimento de seu conteúdo.
omissão: caso em que a sentença é complementar, passando a resolver questão não solucionada, ganhando substância, portanto, sendo que as questões que devem ser resolvidas pelo juiz são todas as relevantes postas pelas partes para a solução do litígio, bem como as questões de ordem pública que o juiz deve resolver de ofício, como, por exemplo, a coisa julgada."
16.	É firme a jurisprudência do TCU no sentido de que os aclaratórios não se constituem em figura recursal adequada à rediscussão do mérito de questões anteriormente examinadas, devendo o responsável inconformado valer-se do recurso adequado para provocar a reapreciação da matéria (Acórdão 117/2018-TCU-Segunda Câmara, da relatoria da Ministra Ana Arraes; 294/2016 - Plenário, relator Min. Bruno Dantas; 10.919/2016 - 2ª Câmara, da minha relatoria; 7.781/2015 - 1ª Câmara, relator Min. José Mucio Monteiro) .
17.	Extraio o seguinte enunciado relativo ao Acórdão 10919/2016-TCU-Segunda Câmara, antes mencionado, da minha relatoria:
	"A apreciação de embargos declaratórios no TCU observa os seguintes critérios: i) não se prestam para rediscussão do mérito nem para reavaliação dos fundamentos que conduziram à prolação do acórdão recorrido; 	ii) a contradição deve estar contida dentro dos termos do inteiro teor da deliberação atacada; iii) não há omissão quando a matéria é analisada na instrução da unidade técnica que consta do relatório e integra as razões de decidir da deliberação; iv) o julgador não está obrigado a apreciar todos e cada um dos argumentos desfiados pela parte, sendo suficiente que se atenha àqueles bastantes à formação de sua convicção acerca da matéria; v) eventual erro de julgamento deve ser corrigido por outra via recursal própria."
18.	Bem se sabe que a jurisprudência deste Tribunal está em sintonia, por exemplo, com o entendimento do Superior Tribunal de Justiça - STJ no bojo dos Edcl Resp 351.490 (DJ 23/09/2002) , segundo a qual a estreita via dos embargos declaratórios deveria se destinar apenas a afastar os vícios inerentes à contradição, obscuridade ou omissão sobre a deliberação embargada, caracterizando-se a aludida falha como "aquela advinda do próprio julgado e prejudicial à compreensão da causa, e não aquela que entenda o embargante, ainda mais como meio transverso a impugnar os fundamentos da decisão recorrida".
19.	À vista do arcabouço normativo, doutrinário e jurisprudencial sobre o assunto, passa-se ao exame dos Embargos de Declaração opostos pelo Sr. Paulo Roberto Dias Morales.
20.	Registro, desde logo, que, embora o interessado suscite os vícios da omissão, da contradição e da obscuridade no Acórdão 720/2019-TCU-Plenário, o que se percebe é a alegação genérica de omissão de avaliação, por parte deste Tribunal, de vários itens elencados, além do entendimento de que houve interpretação equivocada por parte desta Corte, na temática concernente aos serviços prestados por meio dos instrumentos questionados nestes autos.
21.	Essa última alegação - interpretação equivocada - não deve ser resolvida em sede de Embargos de Declaração. Conforme já enfatizado em outras oportunidades, o erro apto a ser sanado por meio desta via não se confunde com a divergência de entendimento ou de interpretação a respeito da qualificação jurídica de atos e fatos analisados no processo. O vício suscitado em Embargos somente é admissível quando há dissonância entre a intenção do julgador e o que consta da parte dispositiva da decisão (v.g. Acórdão 3587/2019-TCU-Primeira Câmara, da minha relatoria) , o que, como se constatará adiante, não foi verificado neste feito.
22.	Importa esclarecer que, de conformidade com a instrução da SecexDefesa reproduzida parcialmente no Relatório que amparou o Acórdão embargado, a citação do interessado se referiu à apresentação de alegações de defesa referentes ao atesto de várias notas fiscais no bojo da execução dos serviços objetos dos contratos 23/2007, 26/2007, 36/2008 e 46/2008, à míngua da realização efetiva dos produtos e serviços contratados, com infração ao disposto nos arts. 66 e 70 da Lei 8.666/1993 e nos arts. 62 e 63, § 2º, III, da Lei 4.320/64 (peça 61, p. 7-12) : Notas Fiscais 242, 280, 469, 470, 16155, 16423, 16558, 16715, 16716, 16717, 16883, 16872, 614 e 615, declarando indevidamente que os respectivos serviços foram executados.
23.	Nada obstante, conforme consignado à peça 169, o Sr. Paulo Roberto Dias Morales respondeu à citação encaminhada mediante alegação de que a resposta da comunicação processual já tinha sido encaminhada ao TCU em meados de abril de 2016. 
24.	A unidade instrutiva asseriu, que, de fato, aos autos do TC Processo 031.304/2010-9, em apenso, foram anexadas as explicações do responsável sobre a execução dos planos de trabalho 30.001.07.01.67.01 e 30.001.08.01.52.01, com o objetivo precípuo de anular ou tornar sem efeito as constatações do TCU, resultantes da fiscalização objeto do TC Processo 022.244/2010-7 (peça 63 do aludido TC) .
25.	Apesar de as alegações de defesa terem sido apresentadas de forma genérica, sem remissão direta à irregularidade questionada no ofício de citação (atesto de notas fiscais de forma indevida) , a unidade técnica buscou empreender a análise, com base na seleção dos principais pontos das aludidas alegações relacionados às condutas objeto da citação.
26.	Com o fito de melhor avaliar os argumentos do Sr. Paulo Roberto Dias Morales, trago parte do Relatório, no tocante aos registros da unidade técnica, com base nas alegações de defesa encaminhadas a este Tribunal pelo ora embargante:
"37.	Na primeira parte do citado documento, o responsável objetivou elucidar a sistemática de execução dos planos de trabalho 30.001.08.01.52.01 e 30.001.07.01.67.01. Ressaltou que os fatos inquinados aconteceram há 8 anos, aproximadamente, e que, como coordenador geral técnico dos trabalhos impugnados, não tinha conhecimento dos procedimentos administrativos detalhados feitos à época. Havia uma coordenação administrativa especifica para este fim, a quem incumbia orientação e acompanhamento dos procedimentos executados pela área administrativa do DEC (peça 63, pág. 3 - TC Processo 031.304/2010-9) .
38.	Segundo o responsável, as licitações sob análise ocorreram em âmbito militar no qual havia atribuições e características específicas que não podiam deixar de ser observadas, dentre as quais, o princípio da hierarquia e disciplina, o qual reflete diretamente na observância do princípio da subordinação. Tanto na área administrativa do DEC, quanto na área operacional do Centran-DEC, os gestores eram generais comandantes, que deram ordens para a execução dos trabalhos (peça 63, pág. 4 - TC Processo 031.304/2010-9) .
39.	Asseverou que a Dra. Denise Schan da UFPA, por já ter sido responsável pela elaboração do Programa de Salvamento Arqueológico da BR-163, em 2005, continuou o trabalho no momento de aplicar o programa por ela elaborado em trabalho desenvolvido pelo IME naquele ano (peça 63, pág. 9 - TC Processo 031.304/2010-9) . 
40.	Aduziu que a participação dele era assinar a requisição inicial para dar o start no processo de contratação, segundo documentos padronizados pela área administrativa do DEC em Brasília. Como coordenador geral, o responsável dava o start ao processo assinando requisição e depois enviava o documento para a Fundação solicitando a apresentação de proposta formal para que participasse do processo (peça 63, pág. 12 do TC Processo 031.304/2010-9) .
41.	Noutra parte das alegações, houve apresentação de defesa específica contra os principais pontos do relatório de auditoria em que se imputou responsabilidade ao agente. A par disso, algumas partes do documento encaminhado, transcritos do Relatório da Auditoria - TC Processo 022.244/2010-7, e correspondentes alegações, merecem ser reproduzidas em razão de dizerem respeito à conduta impugnada nestes autos nos termos da citação outrora encaminhada:
 [Trecho do Relatório da Auditoria:]
'1.1 Situação encontrada: Inexecução dos serviços de elaboração de estudos e levantamentos florestais concernentes à obtenção de Autorizações de Supressão de Vegetação - ASV junto ao Ibama para os trechos divisa MT/PA - Rurópolis da BR-163/PA e BR-230, trecho entroncamento com a BR-163/PA - Miritituba/PA, bem como a execução de programa de identificação, salvamento arqueológico e educação patrimonial, relativos ao Plano de Trabalho 30.001.07.01.67.01, celebrado entre o Dnit e o DEC, em 13/7/2009, no valor total de R$ 4.159.386,60.'
42.	Sobre este ponto, o responsável negou a tese de inexecução destes serviços (...) , pois se fosse inexecução pura e simples, não seria comprovável a existência de todos os produtos previstos no Plano de Trabalho. Primeiro, porque fisicamente foram entregues para o Dnit e, segundo, porque a consequência dessa entrega ao Dnit resultou na outorga das licenças ambientais seja por parte do Ibama (Autorizações para Supressão de Vegetação) ou pelo Iphan - salvamento e resgate arqueológico (peça 63, pág. 17 - TC Processo 031.304/2010-9) .
[Trecho do Relatório da Auditoria:]
'1.3 Evidências:
1.3.1 Inquérito Policial Militar - IPM instaurado pelo Departamento de Ciência e Tecnologia - DCT, por meio da Portaria 25/DCT, de 13/5/2010 (Anexo 1 do TC-Processo 022.244/2010-7, sigiloso) , que cuida da apuração das irregularidades ocorridas nas licitações do IME durante o triênio 2004 a 2006;
1.3.2 Processos Licitatórios e pagamentos indevidos do DEC em favor das Fundações.
1.3.3 Relatórios e estudos entregues pelo DEC ao Dnit.'
43.	Acerca das evidências, o responsável afirmou que o IPM mandado instaurar pelo DCT pecou pela falta de provas e objetividade na acusação, e que suas razões de defesa mostram com toda a clareza e propriedade a desqualificação deste instrumento. Houve o cumprimento de missão de toda uma equipe com específicas funções e atribuições indelegáveis e obedecendo às ordens do escalão superior, e não um bando trabalhando para dar prejuízo ao erário, como foi colocado pelo Ministério Público Militar. Os processos licitatórios foram elaborados em conformidade com a lei e em obediência às diretrizes do DEC e os pagamentos foram feitos por serviços prestados pelas fundações e, portanto, não indevidos. A existência dos produtos confirmou o alegado. Pode até ter havido alguma irregularidade, mas não ilegalidade. A missão foi cumprida, pois todas as licenças ambientais foram obtidas pelo Dnit e os projetos devidamente aprovados por aquela autarquia (peça 63, pág. 18 - TC Processo 031.304/2010-9) .
[Trecho do Relatório da Auditoria:]
'1.4.1 Verificou-se, por meio de requisição junto à Fundação Trompowsky, que apoia o Departamento de Cultura e Ensino do Comando do Exército - Decex, ao DEC e ao Dnit, que não existe qualquer prova material ou documental da participação das Fundações na prestação dos serviços contratados, o que aliás já estava sinalizado no IPM e vai ao encontro dos crimes configurados na referida investigação, a exemplo do estelionato e da formação de quadrilha apontados no referido Inquérito, que visaram exclusivamente ao desvio do dinheiro público, por parte dos militares responsáveis pelo gerenciamento do Centran, Coronel Dias Morales e Major Washington.'
44.	Em relação a esta parte, o agente defendeu que foi firmado um termo de encerramento do trabalho entre o DEC e a Fundação Trompovsky em 31/12/2009, por meio do qual o DEC deu total quitação pelo serviço prestado pela Fundação, conforme anexo 12. Este Termo de Encerramento foi assinado pelo ordenador de despesa do DEC, pelo general presidente da Fundação Trompowskv e por duas testemunhas. Além disto, afirmou que existiu para cada pagamento um atestado e uma declaração que certificava a execução do serviço e embasava o ato de assinatura no verso das notas fiscais para fins de pagamento (peça 63, pág. 19 - TC Processo 031.304/2010-9) .
[Trecho do Relatório da Auditoria:]
'1.4.2 Ao contrário, após consultas à Coordenação-Geral de Meio Ambiente, subordinada à Diretoria de Planejamento e Pesquisa/CGMAB/DPP no Dnit, bem como à Universidade Federal do Pará/UFPA (Ofícios de Requisição 4-875, 22-875 e 35-875/2010, juntados ao Volume Principal do TC Processo 022.244/2010-7) , restou comprovado que os produtos foram efetivamente elaborados por equipe acadêmica do Núcleo de Pesquisa e Ensino em Arqueologia - NPEA, e não pelas Fundações contratadas pelo DEC mediante os Contratos 23/2007, de 13/12/2007, no valor de R$ 2.848.109, e 26/2007, de 17/12/2007, no montante de R$ 2.547.683,40, respectivamente, com as fundações Trompowsky e Bio-Rio' (peça 63, pág. 19) .
45.	Nesse ponto, o responsável aduziu que os trechos do Centran foram executados pela Dra. Denise Schan, que juntamente com toda sua equipe, recebeu bolsa de pesquisa, logística de campo, entre muitos outros recursos, custeados pela Fundação Bio-Rio, contratada pelo DEC, para bancar o trabalho como um todo. A ideia era o DEC contratar diretamente a UFPA, mas por falta de documentação daquela Universidade, cujos detalhes alega desconhecer, por nunca ter estado envolvido nas questões administrativas e jurídicas em todos os trabalhos, não foi possível fazer um convênio entre a UFPA e o DEC, pelo menos em tempo hábil para não prejudicar o andamento dos trabalhos de campo. Por outro lado, o trabalho tinha que ser desenvolvido pela Dra. Denise Schan, pois era ela quem detinha a autorização do Iphan, cuja portaria consta do anexo 14, para executar o salvamento e resgate arqueológico destes trechos (peça 63, p. 19 e 20 - TC Processo 031.304/2010-9) .
[Trechos do Relatório da Auditoria:]
'h) Os produtos entregues pelo DEC apenas a partir de dezembro/2009, além de terem sido executados pela Universidade Federal do Pará - UFPA, sem qualquer participação das fundações de apoio, foram elaborados com recursos provenientes do plano de trabalho firmado entre o Dnit e a UFPA em 22/6/2009, no valor de R$ 2.229.120,00, para a execução do mesmo programa de arqueologia e educação patrimonial da BR-1631PA contemplado no PT 30.001.07.01.67.01, por meio do qual o DEC já havia recebido do Dnit e pago às Fundações R$ 3.743.447,94, sem a execução dos serviços correspondentes.
1.4.4 Em outras palavras, ao final do prazo estimado para conclusão do PT 30.001.07.01.67.01, o DEC apresentou ao Dnit produtos elaborados pela UFPA no âmbito de plano de trabalho distinto, firmado entre o Dnit e o DEC, buscando justificar o valor de R$ 4.159.386,60 pago indevidamente às fundações de apoio, sem suporte nos objetos que deveriam ter sido gerados em decorrência dos Contratos 23 e 26/2007.
1.4.5 Causa espécie que, para tentar legitimar irregularmente os gastos com as fundações em tela, o DEC tenha entregue ao Dnit relatórios idênticos àqueles elaborados pela equipe da UFPA por meio de plano de trabalho distinto, forjando produtos manifestamente falsos a partir da mera inserção de capas em nome do Centran, conforme se verifica da confrontação direta entre os documentos; o primeiro encontrado no DEC, bem como no Dnit, e o segundo constante dos processos 50600.004188/2009-11 e 50600.009867/2009-86 da CGMAB/DPP/Dnit, relativos ao PT do Dnit com a UFPA, conforme evidenciado pela assinatura dos autores'.
46.	Relativamente a este item do relatório, afirmou que já ficou provado nas declarações da própria Dra. Denise Schan, inclusive na primeira página de seu relatório de 2008, que os trabalhos destes trechos do PT 30.001.07.01.67.01 foram executados pelo Centran num contrato entre o DEC e a Bio-Rio, portanto, os parágrafos acima são totalmente descabidos. Conforme já explicado tratam-se dos mesmos serviços, entretanto para trecho totalmente diferentes (peça 63, pág. 20 - TC Processo 031.304/2010-9) .
[Trechos do Relatório da Auditoria:]
'1.4.8 Importa salientar que, desde 2005, quando estavam disponíveis o Projeto Básico Ambiental - PBA e o Programa de Gestão Ambiental - PGA para as obras do trecho Guarantã do Norte/MT a Santarém/PA, já se sabia que a UFPA seria a instituição encarregada das questões ambientais e arqueológicas envolvidas nas obras da BR-163/PA, não só pela proximidade geográfica dos locais abrangidos como também pela especialização e experiência da equipe acadêmica que trabalhou nos referidos PBA e PGA, que resultaram na Licença Prévia 225/2005 BR-163, com os correspondentes condicionantes do Ibama que deram azo ao PT 30.001.07.01.67.01.
1.4.9 Ora, a própria Dra. Denise Pahl Schaan - responsável pela elaboração dos produtos da UFPA encontrados irregularmente no DEC - foi a pesquisadora que dirigiu os trabalhos do PBA e do PGA supra e deu continuidade a todos os desdobramentos de viés arqueológico suscitados em ambos, tendo inclusive o conhecimento do histórico de eventos desde 2002, quando a empresa Ecoplan realizou os estudos arqueológicos preliminares como parte dos Estudos de Impacto Ambiental (EIA) e do Relatório de Impacto Ambiental (RIMA) , até a situação atual.
1.4.10 Em síntese, o conjunto probatório e o contexto em que se deram as irregularidades revela que os gestores, em especial o Coronel Dias Morales e o Major Washington, respectivamente ex-Chefe e ex-Assessor Administrativo da Assessoria 7/DEC (antigo Centran) , tinham pleno conhecimento de todos os aspectos envolvidos nas obras da BR-163 - mesmo porque atuaram na coordenação dos Convênios Dnit/IME e, depois, Planos de Trabalho Dnit/DEC desde 2002, o que evidencia conduta dolosa visando exclusivamente fraudar contratações diretas de Fundações de Apoio que culminaram em prejuízo aos cofres públicos'.
47.	Segundo o responsável, ele não entendeu a colocação supramencionada, supostamente maldosa e sem nexo, pois em nenhum momento foi escondido que o IME em 2005 elaborou os aproximados 22 programas ambientais da BR-163, compreendendo o projeto básico ambiental daquela rodovia que resultou na licença prévia que possibilitou a implementação desses mesmos programas nesta fase agora abordada. Foi verdadeiramente uma afirmação muito forte e leviana para ser admitida, porque todos os produtos existiram, foram entregues e aprovados no Dnit, no Ibama e no Iphan e, portanto, não causaram qualquer dano ou prejuízo aos cofres públicos (peça 63, pág. 20 - TC Processo 031.304/2010-9) .
[Trecho do Relatório da Auditoria:]
'1.5.3 No que se refere à responsabilidade dos militares que exerceram a chefia da Assessoria 7/DEC (Coronel Dias Morales e General Rosalvo) , assinalamos que a culpabilidade está assente sobretudo na aceitação de estudos e relatórios elaborados pela UFPA, conforme evidenciado pelo timbre da Universidade em questão e pela autoria dos documentos, todos em nome de pesquisadores da referida entidade de ensino superior, o que é de verificação direta por qualquer agente público que se deparasse com o resultado dos trabalhos da UFPA, sobre os quais foi acrescentada apenas uma capa com o logotipo do Centran'.
48.	Para o responsável, se o DEC contratou a Fundação Bio-Rio e esta, no cumprimento do Contrato 26/2007, contratou técnicos devidamente definidos, como é o caso da Dra. Denise Schan, já que a Portaria 147 do Iphan cita explicitamente seu nome como responsável pelo trabalho, então houve legitimação do objeto contratado. O DEC por sua vez, recebeu o trabalho e formatou o relatório final com o logotipo e identificação visual do Centran e isto se apresentou como justo, pois foi através deste Centro que todos os processos se desenvolveram com sucesso perante o Dnit, o Ibama e o Iphan (peça 63, pág. 28- TC Processo 031.304/2010-9) .
[Trecho do Relatório da Auditoria:]
'1.6 Conclusão:
1.6.1 Verifica-se, portanto, que resta demonstrada a possível ocorrência do prejuízo aos cofres públicos, decorrente da conduta dos responsáveis, que agiram em conluio para desviar os recursos do Dnit, sujeitando os responsáveis, a menos que as alegações de defesa sejam aceitas, à imputação de débito, bem como à aplicação de multa e à declaração de inidoneidade, haja vista a gravidade das infrações cometidas, sem prejuízo das ações civis e penais cabíveis eventualmente ajuizadas pelo Ministério Público da União e pelo Ministério Público Estadual, responsável pela fiscalização das Fundações de Apoio'.
49.	Segundo o responsável, mais uma vez se fez presente a 'teoria do conluio'. No entanto, não houve conluio algum e todos os produtos foram entregues e aprovados tempestivamente, conforme as explicações e justificativas apresentadas (peça 63, pág. 28 - TC Processo 031.304/2010-9) .
[Trechos do Relatório da Auditoria:]
'ss) Da análise dos estudos apresentados em junho de 2009 pelas Fundações Bio-Rio e Trompowsky, conclui-se que os projetos apresentados se limitaram a copiar na íntegra, com alguns ajustes de texto, os projetos originais entregues pela empresa Maia Melo em março de 2007 no âmbito do Contrato n° 003/2006 firmado entre aquela empresa e o Departamento de Engenharia e Construção do Exército.
tt) Até mesmo os registros fotográficos que foram anexados aos 'novos' estudos podem ter sido aproveitados do trabalho anterior. Às fis. 21 da Peça 12, verifica-se que a foto 2 apresenta, como marca d'água a data de 29/3/2007, ou seja, coincide com o mês e ano do trabalho original da Maia Melo.
uu) Por estas razões, é indiferente tentar delimitar a participação das Fundações Bio-Rio e Trompowsky nos projetos apresentados. Na medida em que não há nos projetos encaminhados pelo DEC elementos que justifiquem as contratações realizadas no âmbito dos Contratos 36/08 e 46/08 firmados com as aludidas Fundações, respectivamente, só nos resta imputar como indevida as contratações realizadas que causaram prejuízo ao erário, em valores históricos, no montante de R$ 3.038.000,00, soma dos citados contratos.
11.4.2 Ou seja, depreende-se das considerações técnicas precedentes que os documentos constantes dos projetos de engenharia elaborados pela Maia Melo em março/2007 e abril/2008 em decorrência do Contrato 3/2006 - DEC revelam que os projetos para a execução das obras de pavimentação da BR-163/PA, lote 0.1, segmento disponíveis desde 2008. Ainda assim, valendo-se de má-fé e com o único fito de desviar recursos do Dnit, o DEC viabilizou o Plano de Trabalho 30.001.08.01.52.01 em setembro/2008, sob o argumento inverídico de que haveria necessidade de inserção de estudo específico de voçorocas e de readequação dos projetos originais.
11.4.3 De fato, restou tecnicamente demonstrado que os projetos para voçorocas já estavam incluídos no objeto resultante do Contrato 3/2006, prescindindo de qualquer readequação, revisão ou atualização entre 2008 e 2010.'
50.	Nestes pontos, o responsável ressaltou que relativamente ao material entregue para o Dnit, não podia se manifestar pois não teve acesso e/ou conhecimento do que foi entregue pelo DEC como produto final, pois saiu do sistema em 5/3/2009, e esta entrega do produto aconteceu em data posterior (peça 63, pág. 29 - TC Processo 031.304/2010-9) ."
27.	O exame das alegações de defesa do Sr. Paulo Roberto Dias Morales foi feito pela SecexDefesa de forma conjunta com as de outro responsável citado, tendo sido reproduzido no Relatório que amparou o Acórdão embargado, como a seguir transcrevo:
"Análise das alegações dos Srs. Paulo Roberto Dias Morales e Washington Luiz de Paula
103.	Quanto aos Srs. Paulo Roberto Dias Morales e Washington Luiz de Paula, os responsáveis foram citados para apresentarem alegações de defesa pela conduta de atestar várias notas fiscais no bojo da execução dos Contratos 23/2007, 26/2007, 36/2008 e 46/2008, à míngua da realização de fato dos produtos e serviços contratados com infração ao disposto nos arts. 66 e 70 da Lei 8.666/1993 e nos arts. 62 e 63, § 2º, III, da Lei 4.320/64.
104.	O Sr. Paulo Roberto Dias Morales respondeu à citação encaminhada mediante informação de que a resposta da comunicação processual já tinha sido respondida ao TCU em meados de abril de 2016. 	De fato, aos autos do TC Processo 031.304/2010-9 foi anexada as explicações do responsável sobre os fatos apurados na execução dos planos de trabalho 30.001.07.01.67.01 e 30.001.08.01.52.01. 
105.	Na primeira parte do documento mencionado, o responsável defendeu que: em razão do longo tempo transcorrido (8 anos) desconhecia os procedimentos administrativos efetivados à época; que existiam superiores hierárquicos que deram ordens para a execução dos trabalhos; que a participação dele nos fatos era assinar a requisição inicial para dar start no processo de contratação; e que parte dos trabalhos foram elaborados por intermédio da contratação da Dra. Denise Schaan, pesquisadora da UFPA.
106.	 Conforme se observa, os três primeiros pontos da missiva carreada aos autos apresentaram-se de ordem genérica e em momento algum justificaram as assinaturas do responsável no verso das notas fiscais pelas quais fora intimado a apresentar alegações de defesa. No que concerne à execução dos projetos de salvamento arqueológico e levantamento florestais BR - 163/PA por intermédio da contratação da Dra. Denise Schaan, pesquisadora da UFPA, restou esclarecido que os aludidos trabalhos foram executados noutras circunstâncias por força de ajustes distintos com o Dnit. A negativa de participação da Dra. Denise Schaan, nos projetos impugnados, restou devidamente elucidada mediante diligência desta unidade técnica àquela Universidade, que desmentiu a suposta colaboração (peça 33, p. 3 e peça 60, p. 3, ambas do TC Processo 031.304/2010-9) .
107.	Noutra parte da defesa, o responsável buscou atacar pontos que transcreveu do relatório de auditoria objeto do TC Processo 022.244/2010-7, enfatizando mormente teses da execução dos serviços; da ausência de provas no tocante ao IPM mandado instaurar; da existência de atestado sobre a execução dos serviços pelas fundações; da participação da Dra. Denise Schaan na realização dos trabalhos.
108.	 Interessante notar que todos os responsáveis foram citados em relação a fatos análogos - pagamento indevidos em razão de atestos por serviços já executados no bojo de outras avenças. Entretanto, as alegações e fundamentos foram os mais diversos possíveis. Ao que indica os autos, o próprio DEC buscou elucidar os fatos objeto de apuração nestes autos, conforme se deduz de excerto de estudo realizado e colacionado a este processo técnico (peça 161, p. 9) (...) [ver texto do referido estudo no item 59 acima].
109.	O que a conclusão do estudo conseguiu comprovar foi a distinção entre os contratos 36/2008 e 46/2008, fato que não é objeto de impugnação destes autos. Noutra constatação do mencionado estudo, afirma-se que o Projeto 2009 é [igual ao] Projeto 2006 com complementos (peça 139, p. 5-7) :
'Baseado na informação 01 e informação 02, fica claro que o objeto do Plano de Trabalho 30.001.07.01.67.01 celebrado entre DEC e Dnit em maio/2007 é DIFERENTE do objeto do Plano de Trabalho celebrado pela UFPA e Dnit em 22jun09. 
A diferença reside no fato das atividades estarem alocadas em locais diferentes.
A informação 03 ratifica de forma indubitável, a disjunção dos objetos.'
 (...) 
'Baseado na Informação 04 e Informação 05, fica claro que o Projeto 2009 é [igual ao] Projeto 2006 com complementos. Sendo que os complementos (TOM0111) , não se tratam de simples modificações textuais, tratam-se de 161 desenhos.
Assim, não é razoável afirmar que os dois produtos, projeto 2009 e projeto 2006 são iguais.'
110.	 Contudo, restou comprovado pela equipe de auditoria que os projetos da empresa Maia Melo Ltda. prescindiram de qualquer readequação, revisão ou atualização (peça 19, p. 18 destes autos e peça 63, p. 28 do TC Processo 031.304/2010-9) .
111.	 Ressalte-se que as citações encaminhadas decorreram de apuração da equipe de auditoria mediante verificações no IME, DEC, Dnit, diligências ao Ministério Público Militar e Conselho Regional de Arquitetura e Engenharia do Rio de Janeiro, efetuando-se circularização de informações. Entendimento idêntico ao do TCU perfilaram o MPM e a Justiça Militar da União, competente para a ação penal militar, inclusive com decisão cautelar de indisponibilidade dos bens do Cel. Paulo Roberto Dias Morales e do Major Washington Luiz de Paula. O próprio DEC, em estudo realizado, não obteve sucesso em elucidar de fato a situação das irregularidades sob análise.
112.	 Portanto, não procedem as alegações do responsável ao enfatizar que houve execução dos serviços; que carece de provas o IPM mandado instaurar pela Justiça Militar, que houve atesto da execução dos serviços pelas fundações; e que são levianas as acusações feitas a sua pessoa.
113.	A má-fé do responsável comprovou-se mediante a percepção de que os fatos aqui apurados, atestos indevidos de várias notas fiscais, inserem-se num contexto maior de ocorrência de fraudes sistemáticas e generalizadas, capitaneadas pelo Cel. Paulo Roberto Dias Morales e Major Washington Luiz de Paula, no repasse de recursos do Dnit ao IME e, posteriormente, do Dnit ao DEC, no período de 2003 a 2010, conforme achados constantes do TC-Processo 022.244/2010-7. 
114.	 Evidenciaram ainda má-fé do responsável as constatações do Inquérito Policial Militar instaurado pelo Departamento de Ciência e Tecnologia - DCT, por meio da Portaria 25/DCT, de 13/5/2010. Segundo as conclusões da apuração, o esquema de desvios iniciou-se no IME, por meio da atuação dolosa do Cel. Paulo Roberto Dias Morales e do Major Washington Luiz de Paula, responsáveis pela gestão dos convênios firmados entre o Dnit e o IME, posteriormente assumidos pelo DEC. Encaminhados os autos do Inquérito ao MPM, foi apresentada denúncia à Justiça Militar com as seguintes conclusões (peça 597, p. 16-18 do Processo 008.457/2015-8) :
'Neste sentido, era atribuição do Cel DIAS solicitar os serviços e bens a serem contratados pela Administração do IME, assim como atestar a execução ou fornecimento pelas empresas contratadas, ou seja, além de elaborar os projetos básicos, era o responsável pela especificação técnica e recebimento dos serviços prestados.
Ao Major WASHINGTON, como coordenador administrativo, incumbia o controle e confecção dos documentos, fazer requisições e outras atividades relativas aos projetos, como por exemplo, elaboração dos planos de trabalho, encaminhamento dos produtos dos projetos ao órgão concedente (Dnit) e a prestação de contas do convênio, atribuições inclusive reconhecidas pelo referido denunciado quanto ouvido no IPM.
 (...) 
Além disso, após homologada a licitação pelo Ordenador de Despesa, o Cel DIAS e o Maj WASHINGTON assinavam o Pedido de Empenho juntamente com o Chefe do Setor de Material (Almoxarife) . Em seguida, após a emissão da Nota de Empenho, a Coordenação dos Convênios aguardava a execução do serviço ou o fornecimento do material contratados para emitir a respectiva declaração de recebimento. 
Neste sentido, fielmente cumprindo o que fora acordado com os demais corréus (empresários, contabilista e agentes administrativos do IME) , o Cel DIAS, com o conhecimento e anuência do coordenador administrativo, Maj WASHINGTON, emitia uma declaração afirmando que o serviço contratado, segundo a nota fiscal respectiva, tinha sido executado, documento que posteriormente era encaminhado ao Chefe do Setor de Material (Almoxarifado) e ao Ordenador de Despesa, para fins de liquidação e pagamento.
Assim, restou comprovado que o Cel DIAS e o Major WASHINGTON, coordenadores geral e administrativo dos convênios Dnit/IME, articuladores de toda a empreitada criminosa, nos anos de 2004 e 2005, encaminharam requisições de serviços relativos aos convênios, sabendo da criação prévia e atuação fraudulenta das mencionadas empresas constituídas pelos corréus MARCELO CAVALHEIRO, EDSON LOUSA FILHO e JUSTINIANO MARTINS CARNEIRO, as quais iriam participar e vencer os referidos procedimentos licitatórios, além de declararem falsamente ter recebido das empresas os serviços contratados, tudo com a conivência e participação de agentes da Administração do IME.'
115.	 Além disso, registre-se que também restaram demonstrados indícios contundentes de locupletamento do responsável, consoantes trechos abaixo transcritos da denúncia oferecida pelo MPM, que servem para a avaliação dos antecedentes do militar, (peça 597, p. 16-18 do Processo 008.457/2015-8) :
'O Cel Dias também apresentou movimentação bancária incompatível com sua condição econômica, pois os vencimentos brutos anuais relativos a seu posto na atualidade não ultrapassam R$ 150.000,00 (cento e cinquenta mil reais) , porém movimentou no período de 2004 a 2006 respectivamente R$ 371.909,60 (trezentos e setenta e um reais, novecentos e nove reais, sessenta centavos) , R$ 406.955,65 (quatrocentos e seis mil, novecentos e cinquenta e cinco reais, sessenta e cinco centavos) e R$ 453.420,28 (quatrocentos e cinquenta e três mil, quatrocentos e vinte reais, vinte e oito centavos) .'
116.	 Em síntese, o conjunto probatório e o contexto em que se deram as irregularidades revelam que o gestor, Cel. Dias Morales, tinha pleno conhecimento de todos os aspectos envolvidos nas obras da BR/163 - mesmo porque atuava na coordenação dos Convênios Dnit/IME e depois Planos de Trabalho Dnit/DEC desde 2002, o que evidencia conduta dolosa visando exclusivamente a fraudar contratações diretas de fundações de apoio que culminaram em prejuízo aos cofres públicos.
117.	Quanto à defesa do Sr. Washington Luiz de Paula, o responsável alegou principalmente que não lhe competia fiscalizar os aludidos contratos e que a imputação de responsabilidade deveria abarcar outros agentes, em virtude da estrutura organizacional da Assessoria 7 do DEC.
118.	Não merece prosperar a alegação do Sr. Washington quando afirma que em nenhum momento contribuiu direta ou indiretamente no conteúdo do TC Processo 013.550/2016-0 ou qualquer outro objeto dos contratos 23/2007 e 26/2007. O fato isolado de ter ocorrido reestruturação da A7/DEC, com funções bem definidas para cada membro, apresentou-se como insuficiente para afastar-lhe a responsabilidade pelos atos inquinados.  
119.	Impertinente, igualmente, a tese de que sua responsabilização baseou-se em teses jurídicas abstratas, sem fundamentos no mundo real. Houve farta quantidade de provas contundentes nestes autos do dano ao erário. Corroboraram tais constatações as evidências de sua participação plena nos fatos, levantadas no inquérito policial referenciado na análise correspondente às alegações do Sr. Paulo Roberto Dias Morales.
120.	De certa forma, assiste razão ao responsável quando afirmou que também deveria ser chamado aos autos o Major Fernando Silva Saldanha de Menezes. Contudo, não prosperou a afirmação de que o aludido responsável não foi citado, vez que o Major Fernando Silva Saldanha de Menezes foi devidamente arrolado neste feito.
121.	Também não prospera a tentativa de responsabilizar outros militares do DEC, pois não houve nos autos individualização e evidências da atuação desses profissionais no recebimento dos produtos, uma vez que foi o defendente quem reiteradamente declarou, de forma indevida, nas notas fiscais impugnadas, que os produtos tinham sido executados a contento.
122.	Não agrega elementos ao feito a conclusão de que responsabilizar solidariamente apenas os Srs. José Rosalvo Leitão de Almeida, Washington Luiz de Paula, Paulo Roberto Dias Morales e as Fundações Roberto Trompowsky Leitão de Almeida e Bio-Rio, pelas dívidas do TC Processo 013.550/2016-0, foi uma afronta aos princípios constitucionais da imparcialidade, impessoalidade, julgamento objetivo e legalidade, busca da verdade real e aplicação da justiça plena. Para esse fim, o responsável não arrolou outros supostos responsáveis com as correspondentes provas de autoria.
123.	A má-fé do responsável se comprovou mediante a percepção de que os fatos aqui apurados inseriram-se num contexto maior de ocorrência de fraudes sistemáticas e generalizadas, capitaneadas pelo Major Washington Luiz de Paula e Cel. Paulo Roberto Dias Morales, no repasse de recursos do Dnit ao IME e posteriormente ao DEC, no período de 2003 a 2010, conforme Inquérito Policial Militar instaurado pelo Departamento de Ciência e Tecnologia - DCT, por meio da Portaria 25/DCT, de 13/5/2010. 
124.	 Ainda quanto à má-fé, aplicam-se ao Sr. Washington Luiz de Paula as mesmas considerações feitas na análise das alegações do Sr. Paulo Roberto Dias Morales. Para efeito de avaliação dos antecedentes do militar, apresentou-se destacado no IPM instaurado pelo DCT que o responsável movimentou, em sua conta bancária, valores incompatíveis economicamente com a situação financeira de um Capitão do Exército (R$ 367.639,77 em 2004; R$ 387.593,25 em 2005; e R$ 1.153.755,61 em 2006) , pois recebia, à época, vencimentos brutos anuais da ordem de R$ 105.000,00 (peça 597, p. 31-32 do Processo 008.457/2015-8) . 
125.	Dessa forma, o conjunto probatório e o contexto em que se deram as irregularidades revelam que o gestor, Sr. Washington Luiz de Paula, tinha pleno conhecimento de todos os aspectos envolvidos nas obras da BR/163 - mesmo porque atuava na gestão dos Convênios Dnit/IME e depois Planos de Trabalho Dnit/DEC desde 2002, o que evidenciou conduta dolosa visando exclusivamente a fraudar contratações diretas de fundações de apoio que culminaram em prejuízo aos cofres públicos. Ademais entende-se desnecessário replicar nesta instrução, em relação a cada responsável, a miríade de fatos e evidências veiculadas no relatório de auditoria, fundamentos das citações encaminhadas, grande parte transcrita nas alegações de defesas do Sr. Paulo Roberto Dias Morales (parágrafos 41-50, desta instrução) . 
126.	À guisa de conclusão, neste tópico, devem ser rejeitadas integralmente as alegações de defesa apresentadas pelos Srs. Paulo Roberto Dias Morales e Washington Luiz de Paula, com a correspondente imputação do débito, uma vez que não elidiram os fatos relatados no relatório de auditoria, fundamento para as citações. Deve-se, ainda, ser-lhes aplicada multa em razão da má-fé, exaustivamente comprovada no tocante aos fatos apurados nesta TCE. 
127.	Em casos semelhantes, verificada a ocorrência de fraudes comprovadas, houve também condenação do Tribunal para que os responsáveis fossem declarados inabilitados para o exercício de cargo em comissão ou função de confiança no âmbito da Administração Pública Federal pelo período de oito anos (Acórdão 3037/2015-TCU-Plenário - de relatoria do Ministro Substituto Marcos Bemquerer) . (...) .
128.	Dessa forma, pela gravidade dos fatos, em conformidade com a jurisprudência do TCU (Acórdão 3037/2015-TCU-Plenário, dentre outros) , devem os Srs. Paulo Roberto Dias Morales e Washington Luiz de Paula ser inabilitados para o exercício de cargo em comissão ou função de confiança no âmbito da Administração Pública Federal.
129.	Importa considerar, ainda, que o acompanhamento processual do Superior Tribunal Militar revela a tramitação de processos penal militar para apuração de fatos conexos aos tratados nos presentes autos, envolvendo os Srs. Washington Luiz de Paula e Paulo Roberto Dias Morales. Dada as circunstâncias de certeza de autoria e materialidade, há medidas cautelares de indisponibilidade dos bens de ambos responsáveis (PROCEDIMENTO ORDINÁRIO 0000196-80.2010.7.01.0201 e AÇÃO PENAL ORIGINÁRIA 97-56.2013.7.00.0000 - DF, ambos sem transito em julgado) .
130.	Além dos aludidos processos de natureza criminal na Justiça Militar da União, constata-se tramitação, na Justiça Federal do Rio de Janeiro, das ações de natureza cívil 0013684-37.2011.4.02.5101 (ação cautelar inominada) e 0013683-52.2011.4.02.5101 (Ação Civil de Improbidade Administrativa) , em nome dos Srs. Paulo Roberto Dias Morales e Washington Luiz de Paula, bem como do processo 0011952-50.2013.4.02.5101 (Ação Civil de Improbidade Administrativa) envolvendo apenas o Sr. Paulo Roberto Dias Morales.
131.	Sobre os impactos destas ações no presente feito, eventual sentença absolutória pelo Poder Judiciário não elide por si só os débitos apurados nestes autos. Isso porque o princípio da independência das instâncias estabelece, conforme positivado no art. 935 do Código Civil, que em apenas dois casos há repercussão da decisão penal no âmbito civil e administrativo, quais sejam a inexistência do fato ou a negativa da autoria".
28.	O Voto proferido na oportunidade foi no sentido de acolhimento integral das conclusões técnicas, com considerações adicionais reforçando o entendimento sobre a não elisão das irregularidades questionadas junto ao embargante.
29.	Dada a estrutura de análise da unidade instrutiva, o Voto acompanhou os exames atinentes aos Srs. Paulo Roberto Dias Morales e Washington Luiz de Paula, como se vê do texto a seguir reproduzido (itens 57 a 85 do Voto) :
"57.	No que diz respeito aos Srs. Paulo Roberto Dias Morales e Washington Luiz de Paula, a instrução técnica também fez análise conjunta dos argumentos oferecidos e concluiu que não foram afastadas as irregularidades atribuídas a esses agentes. 
58.	Importa mencionar, quanto ao Sr. Paulo Roberto Dias Morales, que a sua citação contemplou a necessidade de apresentar alegações de defesa por ter atestado as Notas Fiscais 242, 280, 469, 470, 16155, 16423, 16558, 16715, 16716, 16717, 16883, 16872, 614 e 615, no bojo da execução dos serviços dos quatro Contratos arguidos nestes autos, 23/2007, 26/2007, 36/2008 e 46/2008, sem a demonstração da realização efetiva dos produtos e serviços pelas Fundações contratadas (peça 61, p. 7-12) .
59.	O responsável respondeu alegando que a resposta da comunicação processual já tinha sido encaminhada ao TCU em meados de abril de 2016 (peça 169) .
60.	De fato, aos autos do TC Processo 031.304/2010-9, em apenso, foram anexadas as explicações do responsável sobre a execução dos planos de trabalho 30.001.07.01.67.01 e 30.001.08.01.52.01, com o objetivo precípuo de anular ou tornar sem efeito as constatações do TCU, resultantes da fiscalização objeto do TC Processo 022.244/2010-7 (peça 63 do aludido TC) .
61.	As alegações encaminhadas pelo Sr. Paulo Roberto Dias Morales não se prestaram a elidir de forma objetiva o motivo da citação (atesto indevido das notas fiscais no bojo da execução dos Contratos 23/2007, 26/2007, 36/2008 e 46/2008) , mas se referiram, de forma genérica, a alegações relacionadas às condutas impugnadas na Representação que originou esta TCE (TC-Processo 031.304/2010-9) , além de argumentos relativos ao Relatório da Auditoria do TC-Processo 022.244/2010-7.
62.	No que diz respeito ao Sr. Washington Luiz de Paula, sua citação se baseou no atesto indevido nas Notas Fiscais 242, 280 (peça 49, p. 18 e 22) , 16155, 16423, 16558, 16715, 16716, 16717 e 16883 (peça 51, p. 27, 31, 35, 40, 45, 49 e 53) , atinentes aos Contratos 23/2007 e 26/2007, sem a comprovação da efetiva realização dos produtos e serviços pelas entidades contratadas (peça 61, p. 7-12) .
63.	A defesa do responsável se centrou na menção à estrutura da Assessoria 7 do DEC, que não lhe conferia a competência de fiscalizar os aludidos contratos, não havendo como ter havido contribuição de sua parte na caracterização do dano atinente a esta TCE. 
64.	Concluiu o defendente que responsabilizar solidariamente apenas os Srs. José Rosalvo Leitão de Almeida, Washington Luiz de Paula, Paulo Roberto Dias Morales e as Fundações Roberto Trompowsky Leitão de Almeida e Bio-Rio nas dívidas do TC Processo 013.550/2016-0 seria uma afronta aos princípios constitucionais da imparcialidade, impessoalidade, julgamento objetivo e legalidade, na busca da verdade real e aplicação da justiça plena (peça 167, p. 6) .
65.	Como consta detalhadamente dos itens 103 a 131 da instrução parcialmente reproduzida no Relatório antecedente, a SecexDefesa trouxe a estes autos análise feita nos autos mencionados pelo Sr. Paulo Roberto Dias Morales, sendo rememorado que as explicações enviadas pelo referido militar no âmbito no TC-Processo 031.304/2010-9, em anexo, foram no sentido de que: em razão do longo tempo transcorrido desde as ocorrências impugnadas, desconhecia os procedimentos administrativos efetivados à época; superiores hierárquicos davam ordens para a execução dos trabalhos; a participação dele nos fatos era assinar a requisição inicial para dar start no processo de contratação; parte dos trabalhos foram elaborados por intermédio da contratação da Dra. Denise Schaan, pesquisadora da UFPA.
66.	Como se verifica, as justificativas constantes da Representação em apenso não se prestam a esclarecer os fatos atribuídos ao Sr. Paulo Roberto Dias Morales, neste feito.
67.	Os argumentos inicialmente rememorados pela Secex apresentaram-se de ordem genérica e em momento algum justificaram as assinaturas do responsável no verso das notas fiscais pelas quais fora intimado a apresentar alegações de defesa, neste feito.
68.	No que concerne à execução dos projetos de salvamento arqueológico e levantamento florestais BR - 163/PA por intermédio da contratação da Dra. Denise Schaan, pesquisadora da UFPA, restou esclarecido que os aludidos trabalhos foram executados noutras circunstâncias por força de ajustes distintos com o Dnit. A negativa de participação da Dra. Denise Schaan, nos projetos impugnados, restou devidamente elucidada mediante diligência desta unidade técnica àquela Universidade, que desmentiu a suposta colaboração (peça 33, p. 3 e peça 60, p. 3, ambas do TC Processo 031.304/2010-9) .
69.	Noutra parte da defesa, o responsável buscou atacar pontos que transcreveu do relatório de auditoria objeto do TC Processo 022.244/2010-7, enfatizando a tese da execução dos serviços; da ausência de provas no tocante ao IPM mandado instaurar; da existência de atestado sobre a execução dos serviços pelas fundações; da participação da Dra. Denise Schaan na realização dos trabalhos.
70.	Os argumentos sobre a realização dos serviços, ausência de provas e participação da referida profissional já foram debatidos nesta Proposta de Deliberação (itens 20/35) , não havendo motivos para retomar a discussão, neste ponto, cabendo ressaltar que as citações encaminhadas decorreram de apuração da equipe de auditoria mediante verificações no IME, DEC, Dnit, diligências ao Ministério Público Militar e Conselho Regional de Arquitetura e Engenharia do Rio de Janeiro, efetuando-se circularização de informações. 
71.	Deve-se atentar que os fatos aqui apurados, atestos indevidos de várias notas fiscais, inserem-se num contexto maior de ocorrência de fraudes sistemáticas e generalizadas, capitaneadas pelo Cel. Paulo Roberto Dias Morales e Major Washington Luiz de Paula, no repasse de recursos do Dnit ao IME e, posteriormente, do Dnit ao DEC, no período de 2003 a 2010, conforme achados constantes do TC-Processo 022.244/2010-7. 
72.	As constatações do Inquérito Policial Militar instaurado pelo Departamento de Ciência e Tecnologia - DCT, por meio da Portaria 25/DCT, de 13/5/2010, resultaram na percepção de que o esquema de desvios iniciou-se no IME, por meio da atuação dolosa do Cel. Paulo Roberto Dias Morales e do Major Washington Luiz de Paula, responsáveis pela gestão dos convênios firmados entre o Dnit e o IME, posteriormente assumidos pelo DEC (peça 597, p. 16-18 do Processo 008.457/2015-8) .
73.	Além disso, restaram demonstrados indícios contundentes de locupletamento do responsável, consoantes trechos abaixo transcritos da denúncia oferecida pelo MPM, que servem para a avaliação dos antecedentes do militar, (peça 597, p. 16-18 do Processo 008.457/2015-8) :
"O Cel Dias também apresentou movimentação bancária incompatível com sua condição econômica, pois os vencimentos brutos anuais relativos a seu posto na atualidade não ultrapassam R$ 150.000,00 (cento e cinquenta mil reais) , porém movimentou no período de 2004 a 2006 respectivamente R$ 371.909,60 (trezentos e setenta e um reais, novecentos e nove reais, sessenta centavos) , R$ 406.955,65 (quatrocentos e seis mil, novecentos e cinquenta e cinco reais, sessenta e cinco centavos) e R$ 453.420,28 (quatrocentos e cinquenta e três mil, quatrocentos e vinte reais, vinte e oito centavos) ."
74.	Em síntese, o conjunto probatório e o contexto em que se deram as irregularidades revelam que o gestor, Cel. Dias Morales, tinha pleno conhecimento de todos os aspectos envolvidos nas obras da BR/163 - mesmo porque atuava na coordenação dos Convênios Dnit/IME e depois nos Planos de Trabalho Dnit/DEC desde 2002.
75.	Por fim, quanto à alegação de desconhecimento das normas pertinentes e cumprimento de ordens superiores, rememoro trecho da Proposta de Deliberação que proferi nos autos do TC-Processo 008.450/2015-3 (Acórdão 1012/2018-TCU-Plenário Sigiloso) :
165.	Conforme ponderei no Voto condutor do Acórdão 3037/2015-TCU-Plenário, prolatado nos autos do TC-Processo 018.852/2013-0, que cuidou de Tomada de Contas Especial instaurada em razão de irregularidades em pagamentos efetuados pela Diretoria de Engenharia da Aeronáutica à empresa CEFA-3 Comércio e Representação de Serviços Ltda., a hierarquia e a disciplina, pilares da vida castrense, não podem justificar a prática de atos ilegais:
"60. De início, cumpre destacar que a hierarquia, ao lado da disciplina, foi erigida pelo art. 142 da Constituição Federal, como pilar de sustentação da caserna:
'Art. 142. As Forças Armadas, constituídas pela Marinha, pelo Exército e pela Aeronáutica, são instituições nacionais permanentes e regulares, organizadas com base na hierarquia e na disciplina, sob a autoridade suprema do Presidente da República, e destinam-se à defesa da Pátria, à garantia dos poderes constitucionais e, por iniciativa de qualquer destes, da lei e da ordem.' (grifo acrescido) 
61. Nada obstante, a hierarquia militar não pode ser supedâneo para a prática de atos ilegais, porquanto tal conduta subverteria, por completo, a noção de que as relações entre as pessoas, não só no âmbito das Organizações Militares, como também na Administração Pública e no seio da vida comum, devem ser regidas sob o estrito império da Lei.
62. É dizer, diante de uma situação em que confrontados o dever de hierarquia e a legalidade, como é exatamente o caso de que ora se cuida, seria imperiosa a opção por esta última, pois não existe ordem, tampouco disciplina quando se subverte a obediência à lei."
166. 	Nesse mesmo sentido, pronunciei-me no Voto que impulsionou o Acórdão 9392/2015-TCU-Segunda Câmara, prolatado nos autos do TC-Processo 022.326/2013-8, que cuidou de Tomada de Contas Especial para apurar a ocorrência de irregularidades na aquisição de material de informática e de expediente pelo Comando da Aeronáutica:
'14. De acordo com a SecexDefesa, a rigidez dos princípios da hierarquia e da disciplina militares, bem como a confiança no comando, contaram a favor do superior hierárquico, tendo determinado que os militares da comissão de recebimento apusessem suas assinaturas no documento a eles apresentado, sendo noticiado que os mencionados agentes teriam sido recebidos de maneira individual para assinar os termos de recebimento.
15. Com as vênias de estilo por divergir do entendimento exposto, creio que não se pode excluir a responsabilidade dos militares que compuseram a Comissão de Recebimento de Material e atestaram o recebimento de bens que não foram entregues, sob a alegação de cumprimento da hierarquia militar.
16. Este Tribunal já se deparou em outras oportunidades com situações semelhantes, cabendo trazer à colação parte do Voto que embasou o Acórdão 488/2010-TCU-Plenário, que tratou especificamente do tema:
'9. Quanto à alegação de obediência a ordens superiores, impende registrar que o Estatuto dos Militares, instituído pela Lei n. 6.880/1980, ao mesmo tempo em que dispõe que a hierarquia e a disciplina são a base institucional das Forças Armadas, estabelece taxativamente que 'Disciplina é a rigorosa observância e o acatamento integral das leis, regulamentos, normas e disposições que fundamentam o organismo militar e coordenam seu funcionamento regular e harmônico, traduzindo-se pelo perfeito cumprimento do dever por parte de todos e de cada um dos componentes desse organismo' (art. 14, § 2º, do Estatuto) . Além disso, exige-se no § 3º do referido dispositivo que 'A disciplina e o respeito à hierarquia devem ser mantidos em todas as circunstâncias da vida entre militares da ativa, da reserva remunerada e reformados'.
10. O Estatuto estabelece, ainda, ao tratar da Ética Militar, que os militares estão sujeitos a 'cumprir e fazer cumprir as leis, os regulamentos, as instituições e as ordens das autoridades competentes' (art. 28, inciso IV) . O acatamento e o cumprimento das leis do País, não somente as que dizem respeito diretamente à estrutura militar, constituem-se em base da disciplina e em manifestação da Ética Militar. Logo, não encontra guarida no ordenamento jurídico a alegada excludente de culpabilidade aventada pelo militar, [pois] o cego cumprimento de ordens não o exime da responsabilidade pela prática de atos manifestamente ilegais.
11. Este Tribunal já tratou da matéria em mais de uma oportunidade, ficando assente que a condição de militar não desobriga o cidadão uniformizado do cumprimento de outras obrigações contidas em lei e, em especial, no que se refere ao desempenho funcional, não o desobriga da estrita obediência ao princípio da legalidade da Administração Pública (Acórdão 2441/2007-TCU-Plenário) . Nenhuma represália pode sofrer o servidor que se recusar a cumprir ordem manifestamente ilegal, na medida em que o art. 41 da Lei n. 6.880/1980 delimita a estreita relação de convivência entre os oficiais que ordenam e aqueles que obedecem, já que 'Cabe ao militar a responsabilidade integral pelas decisões que tomar, pelas ordens que emitir e pelos atos que praticar'. Portanto, a responsabilização engloba as ações do emitente da ordem e do praticante da ação (Acórdão 28/1998-TCU-Plenário) '. (grifo acrescido) '
76.	Se desconhecia tal preceito e decidiu cumprir a ordem superior, isso o torna responsável,  - porquanto como Chefe da Assessoria do DEC deveria conhecer a Lei 8.666/1993, especialmente no tocante à ausência de respaldo legal para assinatura de notas fiscais sem a correspondente prestação de serviços.
77.	Quanto à defesa do Sr. Washington Luiz de Paula, o responsável alegou principalmente que não lhe competia fiscalizar os aludidos contratos e que a imputação de responsabilidade deveria abarcar outros agentes, em virtude da estrutura organizacional da Assessoria 7 do DEC.
78.	Como consta dos itens 118-131 da instrução da SecexDefesa, as alegações de defesa não lograram elidir as ocorrências que foram atribuídas a esse agente - atesto indevido de notas fiscais, cuja realização dos serviços não restou comprovada da parte das entidades beneficiadas com os recursos públicos.
79.	A análise feita para o caso do Cel. Dias Morales também pode aproveitada para a situação do Sr. Washington Luiz de Paula, uma vez que, como já dito antes, houve a percepção de que os fatos aqui apurados estavam inseridos num contexto maior de ocorrência de fraudes sistemáticas e generalizadas, capitaneadas pelo Major Washington Luiz de Paula e Cel. Paulo Roberto Dias Morales, no repasse de recursos do Dnit ao IME e posteriormente ao DEC, no período de 2003 a 2010, conforme Inquérito Policial Militar instaurado pelo Departamento de Ciência e Tecnologia - DCT, por meio da Portaria 25/DCT, de 13/5/2010. 
80.	Acrescente-se, para efeito de avaliação dos antecedentes do militar, que, de acordo com o IPM instaurado pelo DCT, o responsável movimentou, em sua conta bancária, valores incompatíveis economicamente com a situação financeira de um Capitão do Exército (R$ 367.639,77 em 2004; R$ 387.593,25 em 2005; e R$ 1.153.755,61 em 2006) , pois recebia, à época, vencimentos brutos anuais da ordem de R$ 105.000,00 (peça 597, p. 31-32 do Processo 008.457/2015-8) .
81.	Dessa forma, o conjunto probatório e o contexto em que se deram as irregularidades revelam que o gestor, Sr. Washington Luiz de Paula, tinha pleno conhecimento de todos os aspectos envolvidos nas obras da BR/163 - mesmo porque atuava na gestão dos Convênios Dnit/IME e depois nos Planos de Trabalho Dnit/DEC desde 2002.
82.	Por fim, o responsável alega que os débitos devem ser atribuídos a outros agentes, elencando alguns militares que deveriam integrar o polo passivo desta TCE. 
83.	Acerca de tal alegação, consoante é cediço, a solidariedade passiva é benefício do credor, sendo defeso, portanto, ao devedor invocá-la como meio de afastar a sua própria responsabilidade no evento danoso. Precedentes:  
Acórdão 1337/2017-TCU-Plenário (Relatora Ministra Ana Arraes) 
"Não há necessidade de chamamento, no processo de controle externo, de todos os corresponsáveis por débito perante o erário, uma vez que o instituto da solidariedade passiva é benefício conferido pelo legislador ordinário ao credor, que pode exigir de um ou de alguns dos devedores o pagamento da integralidade da dívida."
Acórdão 842/2017-TCU-Plenário (Relator Ministro Benjamin Zymler) 
"Nos processos de controle externo a solidariedade passiva é benefício do Estado-autor, a quem, na condição de credor, é facultado exigir de um ou de todos os devedores a integralidade da dívida (arts. 275, 282 e 283 do Código Civil) . Logo, o litisconsórcio necessário não configura direito subjetivo do responsável citado, não havendo que se falar em prejuízo processual e aos interesses do recorrente por ele permanecer isoladamente no polo passivo do processo." (grifo acrescido) 
Acórdão 3320/2015-TCU-Plenário (Relator Ministro José Múcio Monteiro) 
"A ausência de um possível responsável solidário no polo passivo não obriga o retorno dos autos para nova citação dos responsáveis, uma vez que o instituto da solidariedade passiva é benefício conferido pelo legislador ordinário ao credor, que pode exigir de um ou de alguns dos devedores, parcial ou totalmente, o pagamento da integralidade da dívida, bem como renunciar à solidariedade em favor de um, de alguns ou de todos os devedores, sem prejuízo do direito do devedor que satisfaz a dívida por inteiro de exigir de cada um dos codevedores a sua quota."
84.	Em que pesem tais deliberações, importa destacar que, neste feito, foi providenciada a citação de outros integrantes da Assessoria do DEC, havendo sido apresentadas as devidas alegações de defesa por parte de cada envolvido.
85.	À vista de todas as considerações e contexto exposto, acolho a proposta da SecexDefesa, quanto à rejeição das alegações de defesa apresentadas pelos Srs. Paulo Roberto Dias Morales e Washington Luiz de Paula, com a correspondente condenação ao pagamento dos débitos quantificados e à aplicação da multa prevista no art. 57 da Lei 8.443/1992." 
30.	Verifica-se, das extensas transcrições nos itens precedentes, que as omissões indicadas nos subitens 12.1 (entrega dos produtos contratados) , 12.3 (avaliação dos respectivos termos de encerramento) , 12.4 (supostas diferenças entre os objetos firmados nos instrumentos contratuais questionados neste feito) , 12.5 (atuação da Dra. Denise Schaan) , 12.7 (logística dos trabalhos operacionalizados pelo DEC, à época - modus operandi) e 12.8 (responsabilização de outros agentes pelas ocorrências questionadas, os quais deveriam ser inquiridos por este Tribunal) foram abordadas pelas instruções da SecexDefesa, devidamente acolhidas por este Relator e endossadas pelo E. Plenário, na oportunidade.
31.	A propósito ainda do item 12.8, em que o embargante alude à atuação do Sr. Waldir Sandoval Goes, trago parte do Voto que proferi na oportunidade, relativamente a esse e a outros agentes, cujas alegações de defesa foram feitas de forma conjunta:
Análise das alegações dos Srs. José Rosalvo Leitão de Almeida, Fernando Silva Saldanha de Menezes, Waldir Sandoval Goes e Juan Carlos Ramos Perez 
132.	Quanto ao Sr. José Rosalvo Leitão de Almeida, as alegações tentaram reforçar singelamente a tese de que os planos de trabalhos e avenças impugnadas na Representação eram distintos e que inexistiu duplicidade contratual. Insistiu que já teriam sido juntados ao processo em análise os documentos que comprovam a realização da despesa, evidenciando a existência de contratos distintos, a exemplo de cópia do contrato impugnado, cópia das notas de empenho, atesto do fiscal, ordem bancária ao contratado, termos de entrega do objeto contratado, dentre outros. 
133.	A defesa do Sr. José Rosalvo Leitão de Almeida foi semelhante à dos senhores Fernando Silva Saldanha de Menezes, Waldir Sandoval Goes e Juan Carlos Ramos Perez. Tentaram reforçar a tese de que os objetos contratuais firmados entre DEC e Fundações (23/2007, 26/2007, 36/2008 e 46/2008) eram diferentes entre si, particularmente, porque os Contratos 36/2008 e 46/2008 complementam os Contratos 23/2007 e 26/2007. 
134.	Dessa forma, não agregaram novos elementos aos fatos, uma vez que a citação deu-se em razão de atestos indevidos de notas fiscais, no bojo da execução dos aludidos ajustes, por serviços que já haviam sido providos pela Universidade do Pará e empresa Maia Melo Engenharia Ltda., em ajustes firmados anteriormente.
135.	Deve-se ressaltar que as alegações dos quatro arrolados trouxeram em comum excertos de relatório técnico do DEC a registrar que os objetos dos contratos firmados entre DEC e Fundações (36/2008 e 46/2008) eram diferentes entre si e que o projeto de 2009 tratou-se de um complemento do projeto 2006, conforme peça 139, p. 5-7 e 9 (...) [ver texto do referido estudo no item 109 acima].
136.	 Embora se tenha atestado que os projetos de 2009 e 2006 eram distintos, consignando-se que o projeto 2009 era complemento do projeto 2006, tal constatação já era de conhecimento da equipe de auditoria ao realçar em diversos pontos do relatório que restou tecnicamente demonstrado que os projetos para voçorocas já estavam incluídos no objeto resultante do Contrato 3/2006, prescindindo de qualquer readequação, revisão ou atualização entre 2008 e 2010. 
137.	 Em momento algum foi aventado na citação encaminhada a acusação de que os contratos 36/2008 e 46/2008 eram iguais, sendo sem nenhum proveito para justificar o atesto indevido das notas fiscais enumeradas as constatações da primeira parte do citado relatório. A citação requereu explicações por atestos indevidos de notas fiscais, no bojo da execução dos aludidos contratos, por serviços desenvolvidos pela Universidade do Pará e empresa Maia Melo Engenharia Ltda., em ajustes anteriores. 
138.	Causa espécie a ousadia dos responsáveis, Srs. José Rosalvo Leitão de Almeida, Fernando Silva Saldanha de Menezes, Waldir Sandoval Goes e Juan Carlos Ramos Perez, quando aduzem que as acusações do Relatório da Auditoria [do TCU] são desprovidas de provas materiais e sem indícios de autoria, portanto, genéricas, existindo afronta à Constituição Federal/88 em seu artigo 5°, LV - ampla defesa, inexistindo como se defender de acusações genéricas, desprovidas de materialidade ou indícios de autoria, uma afronta, ao devido processo legal. 
139.	Ressalte-se que este processo de apuração da equipe de auditoria envolveu verificações no IME, DEC, Dnit, diligências ao Ministério Público Militar e Conselho Regional de Arquitetura e Engenharia do Rio de Janeiro, efetuando-se circularização de informações. Além disso, o trabalho demandou análise e verificações de toda a documentação disponibilizada pelas aludidas instituições, materializando assim a prova de dano ao erário, mediante confronto de informações. Entendimento idêntico ao da equipe do TCU perfilaram o MPM e a Justiça Militar da União, competente para a ação penal militar, inclusive com decisão cautelar de indisponibilidade dos bens de diversos envolvidos. 
140.	 Além disso, o conteúdo exposto do aludido relatório de estudo efetuado pelo DEC não afastou as fartas e inequívocas evidências de que os objetos entregues disseram respeito a projetos e estudos elaborados em momentos anteriores por entidades distintas (UFPA e Maia Melo) , por força de ajustes específicos. A negativa de participação da Dra. Denise Schaan, nos projetos impugnados, restou devidamente elucidada mediante diligência desta unidade técnica àquela Universidade que negou a aventada colaboração (peça 33, p. 3 e peça 63, p. 9 e 20, ambas do TC Processo 031.304/2010-9) . Igualmente, restou comprovado pela equipe de auditoria que os projetos da empresa Maia Melo Ltda. prescindiam de qualquer readequação, revisão ou atualização (peça 19, p. 18 destes autos e peça 63, p. 28 do TC Processo 031.304/2010-9) .
141.	A guisa de conclusão neste ponto, embora não comprovada a má-fé dos senhores José Rosalvo Leitão de Almeida, Fernando Silva Saldanha de Menezes e Juan Carlos Ramos Perez, deve ser ressaltado que os atestos e demais atos irregulares não ocorreram um uma ocasião singular, tendo sido realizados de forma contínua e sistemática na execução dos contratos impugnados. Além da irregularidade nas contratações diretas das fundações para execução dos objetos conveniados com o Dnit, que se saltava aos olhos, já existia o conhecimento de pagamento em duplicidade para o mesmo objeto, com a sobreposição de planos de trabalho com o DEC, que contratava por dispensa de licitação a Fundação Ricardo Franco (FRF) que, por sua vez, subcontratava a efetiva prestadora do serviço, caracterizando a sobreposição de pagamentos (Acórdão 2884/2008-TCU-Plenário) . 
142.	Com efeito, todo e qualquer homem médio com a formação de que dispunham os aludidos militares teria capacidade de se aperceber das ilicitudes dos atos impugnados, dadas as circunstâncias em que foram efetuados, e recusar a executá-los ou alertar superiores hierárquicos a fim de se evitar desembolsos por serviços desnecessários ou já executados anteriormente.
143.	Portanto, descabidas as alegações dos responsáveis dos senhores José Rosalvo Leitão de Almeida, Fernando Silva Saldanha de Menezes e Juan Carlos Ramos Perez, vez que, tecnicamente, restou demonstrado que os objetos dos Contratos 23/2007, 26/2007, 36/2008 e 46/2008 estavam incluídos nos objetos resultante do Contrato 3/2006, elaborado pela Empresa Maia Melo Ltda., e programa de trabalho distinto executado pela UFPA, prescindindo de qualquer readequação, revisão ou atualização entre 2008 e 2010 pelas Fundações Bio-Rio e Trompowsky.
144.	Apesar da comprovada ausência de nexo entre as alegações dos responsáveis e os motivos que fundamentaram a citação, um fato militou relevantemente em prol do Sr. Waldir Sandoval Goes. 
145.	 Conforme alegado pelo Sr. Sérgio Carvalho Fernandes, o Sr. Waldir Sandoval Goes foi designado para as atividades na Assessoria 7 do DEC em razão do afastamento do Cel. Paulo Roberto Dias Morales, principal responsável envolvido nos fatos, inclusive com a disponibilidade de bens decretada pela Justiça Militar (peça 134, p. 4) . 
146.	Presumivelmente, ao final de 2009, quando vieram à tona as denúncias sobre irregularidade nos convênios do DEC, Dnit e IME, a administração apercebeu-se do potencial envolvimento dos Srs. Paulo Roberto Dias Morales e Washington Luiz de Paula, decidindo-se por afastá-los. Embora o sistema de fraudes já tivesse sido arquitetado desde 2003, com reais indícios dos responsáveis envolvidos, os novos gestores, que substituíram os Srs. Paulo Roberto Dias Morales e Washington Luiz de Paula, tinham de dar andamento aos diversos contratos em execução sem se aperceberem de imediato das fraudes anteriormente perpetradas. 
147.	Esta tese se reforça na medida em que para se constatar a real similitude dos projetos apresentados pelas fundações contratadas com o objeto elaborado pela Empresa Maia Melo Ltda., era necessário exame de extenso acervo de projetos depositados no Dnit, a exemplo do foi realizado pela equipe de auditoria por ocasião da realização dos trabalhos. 
148.	Nesse sentido, para efeito de comprovação da inexigibilidade de conduta diversa, excluindo-se a conduta do aludido responsável, os pagamentos seriam feitos da mesma forma, mediante a nomeação de agentes diversos que chancelariam igualmente as notas fiscais impugnadas. Isso se daria em razão da necessidade de se dar continuidade aos contratos até então executados como de boa-fé, do desconhecimento das fraudes que vinham sendo perpetradas bem como da inviabilidade de se confrontarem os objetos contratuais apresentados com o extenso acervo de projetos existente no Dnit. 
149.	Dessa forma, entende-se inexistir culpabilidade diante da inexigibilidade de conduta diversa do Sr. Waldir Sandoval Goes, advinda da presumível boa-fé existente nos contratos em execução. Não se apresenta como passível de censura a conduta do gestor em chancelar como executados os projetos apresentados, conforme as disposições contratuais, diante do desconhecimento do sistema de fraudes que imperava desde 2003 e de projetos já elaborados existentes no Dnit." 
32.	Desse modo, não vislumbro o vício da omissão arguido pelo interessado, somente a intenção de rediscutir o mérito do processo, o que enseja o não provimento dos Embargos de Declaração nos pontos mencionados.
33.	Com relação aos apontamentos dos subitens 12.2 (ausência de exames dos documentos relativos às planilhas/folhas de pagamentos dos instrumentos impugnados, principalmente no que diz respeito às verbas de "mobilização") e 12.6 (afirmação, por parte da Dra. Angela Parente, Coordenadora Geral de Meio Ambiente do Dnit, de que a Universidade Federal do Pará simplesmente não participou da execução da meta atinente ao estudo florestal visando às Autorizações para Supressão de Vegetação) , é de se dizer que o nome dessa profissional não foi mencionado em nenhuma parte das defesas do embargante, tampouco a matéria referente às verbas de "mobilização", conforme se verifica dos excertos do Relatório e do Voto acima transcritos.
34.	A respeito de argumentos inovadores em sede de Embargos de Declaração, trago as ementas dos seguintes julgados, que bem refletem a jurisprudência deste Tribunal sobre a matéria:
"Embargos de declaração não se prestam à apresentação de novas alegações e teses" (Acórdão 4573/2009-TCU-Segunda Câmara, relator Min. Walton Alencar Rodrigues) ;
"Não podem ser matéria de apreciação em embargos de declaração elementos que não foram apresentados na peça que originou a deliberação embargada, os quais consistem em inovação argumentativa" (Acórdão 180/2010-TCU-Plenário, relator Min. Augusto Nardes) ;
"Os embargos de declaração não se prestam a analisar elementos que não estavam presentes nos autos em fase anterior (Acórdão 6503/2012-TCU-Primeira Câmara, da minha relatoria) .
35.	Ante o exposto, não há o que se resolver, neste ponto, via Embargos de Declaração, cabendo negar-lhes provimento.
36.	Acerca do argumento contido no subitem 12.9 anterior, de que "deve ser afastada a teoria de conluio e má fé atribuída por esta Corte ao recorrente, podendo ser sanada a omissão do acordão também neste ponto com utilização da auferida prova emprestada da Ação Penal ajuizada em 2018 para elucidar os fatos", é de se rememorar que essa alegação tem pertinência com o subitem 12.8, quanto ao depoimento que teria sido prestado pelo Cel. Waldir Goes, como testemunha arrolada na aludida Ação Penal.
37.	A atuação do Sr. Waldir Sandoval Goes já foi abordada no item 31 acima, não havendo reparos aos registros feitos anteriormente a respeito. No que toca à referida Ação Penal de 2018, que poderia elucidar os fatos deste processo, entendo, de igual sorte ao exposto no item 34 anterior, que o argumento se mostra inovador, uma vez que não foi apresentado quando das alegações de defesa oferecidas pelo embargante, não havendo possibilidade de se dar provimento aos Embargos de Declaração, nos pontos mencionados.
38.	A alegação objeto do subitem 12.10 retro, embora de redação um tanto confusa, poderia ser subdividida em duas partes - a constatação de pagamentos antecipados e a logística de contratação do Exército Brasileiro (contexto operacional ou modus operandi) . 
39.	No que concerne aos pagamentos antecipados, ocorrência que teria sido considerada como irregularidade atribuída ao embargante, não se lhe assiste razão.
40.	De acordo com o item 9 do Relatório que fundamentou o Acórdão embargado, foi indicado o pagamento antecipado nos Contratos 26/2007 e 46/2008, quando se fez referência ao rol de apurações da Representação objeto do TC-Processo 031.304/2010-9, em apenso.
41.	Nada obstante, consoante a instrução da SecexDefesa reproduzida parcialmente no Relatório que amparou o Acórdão embargado, o Sr. Paulo Roberto Dias Morales foi citado em razão do atesto de notas fiscais no bojo da execução dos serviços objetos dos contratos 23/2007, 26/2007, 36/2008 e 46/2008, sem a devida comprovação da entrega de bens e serviços contratados, com infração ao disposto nos arts. 66 e 70 da Lei 8.666/1993 e nos arts. 62 e 63, § 2º, III, da Lei 4.320/64 (peça 61, p. 7-12) : Notas Fiscais 242, 280, 469, 470, 16155, 16423, 16558, 16715, 16716, 16717, 16883, 16872, 614 e 615.
42.	Esclarecido este ponto, penso que não há espaço para dar provimento aos Embargos de Declaração em comento.
43.	No que se relaciona ao contexto em que ocorreram os fatos questionados neste processo, como já enfatizado nesta oportunidade, foi motivo de análise acurada por parte da SecexDefesa, conforme o item 27 anterior, com a transcrição dos Achados relacionados às contratações do Dnit, do IME e do DEC, no período de 2003 a 2010.
44.	Demais disso, em que pese o princípio da independência das instâncias que vigora neste Tribunal, sobreleva consignar recentes notícias divulgadas na mídia e no sítio do Ministério Público Militar. Tais notícias se referem à condenação de 5 militares do Exército a penas que variam de 5 a 16 anos de reclusão em decorrência da Denúncia de desvios de recursos que seriam destinados ao Instituto Militar de Engenharia - IME, como os tratados neste feito, dentre esses condenados o Sr. Paulo Roberto Dias Morales, ora embargante.
45.	Enfatize-se, mais uma vez, que os Embargos Declaratórios deveriam ter sido manejados para corrigir eventuais vícios na Deliberação do TCU, pois deveriam servir apenas para esclarecer, interpretar ou completar o pronunciamento anteriormente emitido pelo Tribunal, em benefício da sua melhor compreensão ou inteireza (v.g. Acórdão 434/2018-TCU-Plenário, relator Min. Subst. André de Carvalho) .
46.	Consoante detalhadamente exposto acima, os vícios alegados não foram confirmados neste feito. Contudo, em homenagem ao devido processo legal, o ora embargante poderá manejar os recursos cabíveis para a efetiva rediscussão de mérito do feito e apresentação de novos elementos e teses, sem a restrição imposta pela estreita via por ele escolhida.
47.	Por fim, entendo que o TCU deve conhecer dos presentes Embargos de Declaração para, no mérito, negar-lhes provimento, mantendo-se, na íntegra, os termos do Acórdão 720/2019-TCU-Plenário.
	Nessas condições, voto por que seja adotada a deliberação que ora submeto a este Colegiado.
T.C.U., Sala das Sessões, em 05 de junho de 2019.
MARCOS BEMQUERER COSTA
Relator